ACORDAO-COMPLETO-2557968

ACÓRDÃO 1925/2023 ATA 5/2023 - SEGUNDA CÂMARA

VISTOS, relatados e discutidos estes autos de tomada de contas especial instaurada pelo Ministério do Turismo (MTur) , em desfavor do Sr. Rafael Fernandes de Carvalho Júnior, ex-prefeito de Cruz do Espírito Santo/PB (gestão 2009-2012) , falecido em 1º/11/2015, em razão de não comprovação da regular aplicação dos recursos repassados pela União por meio do Convênio 482/2009, registro Siafi 703727, que tinha por objeto a "Realização do São João 2009";
ACORDAM os Ministros do Tribunal de Contas da União, reunidos em Sessão da Segunda Câmara, ante as razões expostas pelo Relator, em:
9.1. acolher a preliminar de prejuízo insanável à ampla defesa e ao contraditório da Sra. Maria do Socorro Frade Vieira Fernandes, representante do espólio do Sr. Rafael Fernandes de Carvalho Júnior, em razão do longo decurso do tempo desde a ocorrência dos fatos até seu chamamento para responder pelas irregularidades apuradas nesta tomada de contas especial;
9.2. arquivar o presente processo, com fulcro no art. 212 do Regimento Interno do TCU c/c os arts. 6º, inciso II, e 19 da Instrução Normativa TCU 71/2012, sem julgamento do mérito, por ausência de pressupostos para desenvolvimento válido e regular do processo; e
9.3. enviar cópia deste Acórdão à representante do espólio, Sra. Maria do Socorro Frade Vieira Fernandes, ao Município de Cruz do Espírito Santo/PB e ao Ministério do Turismo, para ciência, informando-lhes que a presente deliberação, acompanhada do Relatório e do Voto que a fundamenta, está disponível para a consulta no endereço www.tcu.gov.br/acordaos, além de esclarecer que, caso requerido, o TCU poderá fornecer sem custos as correspondentes cópias, de forma impressa.

Tomada de contas especial instaurada em razão de não comprovação da regular aplicação dos recursos repassados pela União realizadas por meio de Convênio que tinha por objeto o instrumento descrito como Realização do São João 2009.

Segunda Câmara

Município de Cruz do Espírito Santo/PB.

3. Responsável: Rafael Fernandes de Carvalho Júnior (CPF XXX.058.184-XX).

13.1. Ministros presentes: Antonio Anastasia (na Presidência) e Augusto Nardes (Relator).
13.2. Ministro-Substituto convocado: Marcos Bemquerer Costa.

AUGUSTO NARDES

Reproduzo, a seguir, a instrução (peça 78) elaborada no âmbito da então Secretaria de Controle Externo de Tomada de Contas Especial, ratificada de forma unânime pela instância diretiva da unidade (peças 79-80) :
	"INTRODUÇÃO
	1. Cuidam os autos de tomada de contas especial instaurada pelo Ministério do Turismo (MTur) , em desfavor do Sr. Rafael Fernandes de Carvalho Júnior, gestão 2009-2012, falecido em 1º/11/2015 (vide certidão de óbito à peça 73) , em razão de não comprovação da regular aplicação dos recursos repassados pela União realizadas por meio do Convênio 00482/2009, registro Siafi 703727, (peça 5) firmado entre o MTur e município de Cruz do Espírito Santo/PB, e que tinha por objeto o instrumento descrito como 'Realização do São João 2009'.
	HISTÓRICO
	2. Em 7/2/2018, com fundamento na IN/TCU 71/2012, alterada pela IN/TCU 76/2016 e DN/TCU 155/2016, o dirigente da instituição Ministério do Turismo autorizou a instauração da tomada de contas especial (peça 40) . O processo foi registrado no sistema e-TCE com o número 2642/2019.
	3. O Convênio 00482/2009, registro Siafi 703727, foi firmado no valor de R$ 105.000,00, sendo R$ 100.000,00 à conta do concedente e R$ 5.000,00 referentes à contrapartida do convenente. Teve vigência de 17/6/2009 a 31/10/2009, com prazo para apresentação da prestação de contas em 1/12/2009. Os repasses efetivos da União totalizaram R$ 100.000,00 (peça 7) .
	4. O Plano de Trabalho previa, resumidamente, as seguintes etapas/fases aprovadas (peça 26, p. 6-7) :
	Etapa
	Especificação
	Valor (em R$) 

	1
	Cartazes
	300,00

	2
	Inserções em Rádio
	1.200,00

	3
	Inserções em TV
	9.000,00

	4
	Banheiros químicos
	4.000,00

	5
	Sonorização
	15.000,00

	6
	Palco
	12.000,00

	7
	Banda Styllus
	40.000,00

	8
	Gerador 
	5.000,00

	9
	Banda Forró Federal
	18.500,00

	Total
	105.000,00

	5. A prestação de contas e complementações enviadas foram analisadas por meio dos documentos constantes nas peças 20, 29 e 33.
	6. O fundamento para a instauração da Tomada de Contas Especial, conforme consignado na matriz de responsabilização elaborada pelo tomador de contas, foi a constatação da seguinte irregularidade: 
	Não comprovação da execução física e/ou financeira do objeto do convênio.
	7. O responsável arrolado na fase interna foi devidamente comunicado e, diante da ausência de justificativas suficientes para elidir a irregularidade e da não devolução dos recursos, instaurou-se a tomada de contas especial.
	8. No relatório (peça 50) , o tomador de contas concluiu que o prejuízo importaria no valor original de R$ 100.000,00, imputando-se a responsabilidade a Sr. Rafael Fernandes de Carvalho Junior, falecido (a) , Prefeito, no período de 1/1/2009 a 31/12/2012, na condição de gestor dos recursos.
	9. Em 9/6/2020, a Controladoria-Geral da União emitiu o relatório de auditoria (peça 52) , em concordância com o relatório do tomador de contas. O certificado de auditoria e o parecer do dirigente do órgão de controle interno concluíram pela irregularidade das presentes contas (peças 53 e 54) .
	10. Em 26/6/2020, o ministro responsável pela área atestou haver tomado conhecimento das conclusões contidas no relatório e certificado de auditoria, bem como do parecer conclusivo do dirigente do órgão de controle interno, manifestando-se pela irregularidade das contas, e determinou o encaminhamento do processo ao Tribunal de Contas da União (peça 55) .
	11. Na instrução técnica inicial (peça 64) , que contou com a anuência superior (peças 65 e 66) , propôs-se a citação do responsável, resumidamente nos seguintes moldes:
	CITAÇÃO:
	Irregularidade 1: não comprovação da execução física do objeto do convênio.
	Conduta: não apresentar imagens (fotografias ou filmagens) ou outros documentos que provassem a execução dos itens previstos no plano de trabalho e pagos com recursos do convênio.
	Nexo de causalidade: A não apresentação de documentos que comprovassem a execução dos itens previstos no plano de trabalho resultou na presunção de dano ao erário.
	Irregularidade 2: ausência de comprovação de que as empresas que não detinham direitos de exclusividade, contratadas irregularmente por inexigibilidade, pagaram o cachê de bandas ou cantores que realizaram o evento.
	Conduta: não apresentar notas fiscais e recibos (ou outros documentos equivalentes) emitidos em nome das bandas e cantores e assinados por seus representantes legais ou pelos seus empresários exclusivos, sendo essa representação ou exclusividade registrada em cartório.
	Nexo de causalidade: A não apresentação de notas fiscais e recibos (ou outros documentos equivalentes) emitidos em nome das bandas e cantores e assinados por seus representantes legais ou pelos seus empresários exclusivos impediu comprovação do nexo causal entre os recursos federais transferidos e os pagamentos efetuados, visto que não se provou que os valores pagos ao intermediário contratado efetivamente foi repassado as banda e artistas que realizaram shows, resultando em presunção de prejuízo ao erário.
	Débito relacionado às Irregularidades 1 e 2:
	Data de ocorrência
	Valor histórico (R$) 

	21/9/2009
	100.000,00

	12. Acerca da notificação válida e eficaz do espólio, tem-se o seguinte, de acordo com o despacho de conclusão das comunicações (peça 76) :
	Comunicação: Ofício 68594/2021-Secomp-4 (peça 68) 
Data da Expedição: 12/1/2022
Data da Ciência: 27/1/2022 (peça 69) 
Nome Recebedor: a próprio representante do espólio
Observação: Ofício enviado para o endereço do responsável, consoante base Sistema CPF/RFB (peça 67) .
Fim do prazo para a defesa: 11/2/2022
	
	13. Verifica-se que a representante do espólio do responsável constituiu advogado (peça 70) , a e, apresentou, tempestivamente, suas alegações de defesa (peça 71 e anexos, peças 72 a 75) , que serão analisadas adiante, no tópico 'exame técnico'.
	ANÁLISE DOS PRESSUPOSTOS DE PROCEDIBILIDADE DA IN/TCU 71/2012
	Avaliação de Viabilidade do Exercício do Contraditório e Ampla Defesa
	14. Verifica-se que não houve o transcurso de mais de dez anos desde o fato gerador sem que tenha havido a notificação do responsável pela autoridade administrativa federal competente (art. 6º, inciso II, c/c art. 19 da IN/TCU 71/2012, modificada pela IN/TCU 76/2016) , uma vez que o fato gerador da irregularidade sancionada ocorreu em 21/9/2009, e o responsável foi notificado sobre as irregularidades pela autoridade administrativa competente conforme abaixo:
	14.1. Sr. Rafael Fernandes de Carvalho Junior, por meio do Ofício 1925/2010, de 5/8/2010 (peça 21) - vide, ainda, outras notificações/ofícios/ARs às peças 22, 35, 36, 37 e 38.
	Valor de Constituição da TCE 	
	15. Verifica-se, ainda, que o valor atualizado do débito apurado (sem juros) em 1/1/2017 é de R$ 160.370,00, portanto superior ao limite mínimo de R$ 100.000,00, na forma estabelecida conforme os arts. 6º, inciso I, e 19 da IN/TCU 71/2012, modificada pela IN/TCU 76/2016. 
	OUTROS PROCESSOS/DÉBITOS NOS SISTEMAS DO TCU COM OS MESMOS RESPONSÁVEIS
	16. Informa-se que foram encontrados processos no Tribunal com o mesmo responsável Sr. Rafael Fernandes de Carvalho Junior:
	Processos

	Processo 003.996/2022-0 [TCE, aberta, instaurada pelo (a) Caixa Econômica Federal (mandatária no (a) MINISTÉRIO DO TURISMO) em razão de não comprovação da regular aplicação dos recursos repassados pela União, Contrato de repasse CR.NR.0281417-59, firmado com o/a Ministério Do Turismo, Siafi/Siconv 647824, que teve como objeto ponte sobre o rio una pavimentação construção do mercado de artesanato e construção do Museu da Cachaça (nº da TCE no sistema: 2070/2021) .
Processo 007.239/2011-4 [REPR, encerrado, 'Representação - possíveis irregularidades acerca de recursos federais repassados à PM de Cruz do Espírito Santo/PB - Procedência: TCE/PB.']
Processo 007.689/2012-8 [REPR, encerrado, 'Representação - Inspeção de Obras de Construção de Moradias e Esgotamento Sanitário - PM de Cruz de Espírito Santo/PB - Procedência: TCE/PB']
Processo 031.326/2015-3 [TCE, aberto, 'TCE contra Sr. Rafael F. de C. Júnior, e as Empresas Const. Globo Ltda, Const. Rio Negro Ltda, Globo Edif. Prediais Ltda e Sócios, Deczon F. da Cunha, Heleno B. de Morais, José Roberto M. Pereira, José G. M. Jacinto, Benigno P. de Araújo, Uilza F. da Cunha e Marcos T. Silva - Conversão de REPR- Órgão: PM de Cruz do E. Santo/PB, irreg. relac. à execução de diversas obras custeadas com rec. Federais']
Processo 034.947/2014-0 [REPR, encerrado, 'Representação - possíveis irregularidades acerca de recursos federais repassados ao Município de Cruz do Espírito Santo/PB - Procedência: TCE/PB']
Processo 007.503/2015-6 [TCE, encerrado, 'TCE contra Sr. Rafael Fernandes de Carvalho Júnior - ex-Prefeito, José Roberto Marcelino Pereira, Luzikênyo Louis Monteiro Veloso, Renato Luis Ribeiro, Hazen Engenharia Ltda, Deczon Farias da Cunha e outros - Conversão de REPR- Órgão: PM de Cruz do E. Santo/PB, sobre irreg. ocorridas no Município de Cruz do E. Santo/PB, relacionadas à execução de obras na cidade, executadas com recursos federais']
Processo 027.573/2017-6 [TCE, aberto, 'Irregularidades na execução do Convênio Termo de Compromisso TC/PAC nº 940/2007 (Siafi 632907) celebrado entre a Fundação Nacional de Saúde-Funasa-MS e a PM de Cruz do Espírito Santo/PB, tendo por objeto 'Melhorias Sanitárias Domiciliares']
Processo 010.309/2019-5 [CBEX, encerrado, 'originária do (s) AC (s) AC-377-7/2017-PL, referente ao TC Processo 007.503/2015-6']
Processo 010.317/2019-8 [CBEX, encerrado, 'originária do (s) AC (s) AC-377-7/2017-PL, referente ao TC Processo 007.503/2015-6']
Processo 010.320/2019-9 [CBEX, encerrado, 'originária do (s) AC (s) AC-377-7/2017-PL, referente ao TC Processo 007.503/2015-6']
Processo 010.312/2019-6 [CBEX, encerrado, 'originária do (s) AC (s) AC-377-7/2017-PL, referente ao TC Processo 007.503/2015-6']
Processo 010.315/2019-5 [CBEX, encerrado, 'originária do (s) AC (s) AC-377-7/2017-PL, referente ao TC Processo 007.503/2015-6']
Processo 010.319/2019-0 [CBEX, encerrado, 'originária do (s) AC (s) AC-377-7/2017-PL, referente ao TC Processo 007.503/2015-6']

	17. Informa-se que foi encontrado débito imputável ao responsável no banco de débitos existente no sistema e-TCE:
	Débitos inferiores

	4333/2019 (R$ 35.280,90) - Dano inferior ao limite de instauração da TCE cadastrado
4402/2019 (R$ 7.463,23) - Dano inferior ao limite de instauração da TCE cadastrado

	18. A tomada de contas especial está, assim, devidamente constituída e em condição de ser instruída.
	EXAME TÉCNICO
	19. Trata-se de TCE instaurada pelo MTur em razão da não comprovação da regular aplicação dos recursos repassados pela União realizadas por meio do Convênio 00482/2009 (Siafi 03727, peça 5) firmado com o município de Cruz do Espírito Santo/PB, e que tinha por objeto a 'Realização do São João 2009'.
	i. Das alegações de defesa
	20. Preliminarmente, verifica-se que a citação do espólio do responsável (peça 68) foi válida e eficaz, e se deu em endereço fidedigno proveniente da base CPF da Receita Federal (peça 67) . A entrega do ofício citatório nesse endereço, recebido pela própria representante do espólio responsável, ficou devidamente comprovada (peça 69) .
	21. A Sra. Maria do Socorro Frade Vieira Fernandes confirmou, mediante certidão de óbito do responsável e processo de inventário (peças 72 e 73) , ser a representante do espólio.
	22. Registra-se que houve comparecimento aos autos com a apresentação de alegações de defesa (peça 71 e anexos, peças 74 e 75 - artigos sobre prescrição) , que suprem plenamente eventual questionamento a respeito, e que passam a ser analisadas a seguir.
	23. Registra-se que a parte 1 das alegações (peça 71, p. 1) , alusiva a breve relato dos fatos, é meramente expositiva, dispensando análise, e a parte 4, 'Dos pedidos' (peça 71, p. 10) , já estará sendo analisada quando dos exames de cada um dos argumentos a eles referidos. Registre-se, ainda, que a parte final, alusiva a 'juntada de novos documentos e outras provas' (peça 71, p. 10, último parágrafo) não alberga acolhida nessa fase processual porque a apresentação das alegações de defesa caracteriza a preclusão consumativa desse direito de defesa, podendo a parte, interpor, posteriormente, se o desejar e caso necessário, outros instrumentos recursais cabíveis e previstos regimentalmente.
	Argumento 1 (prescrição ressarcitória) :
	24. Na parte '2. Da ocorrência da prescrição' (peça 71, p. 1-6) , a defesa apresenta, em resumo, o argumento de que o STF já pacificou entendimento, também constante em doutrina (vide peças 74 e 75) , de que a pretensão punitiva de sanções pelo TCU se sujeita à prescrição quinquenal do art. 1º da Lei 9.873/1999, transcrevendo trechos de ementas de alguns julgados naquela Corte Suprema. Alude a não ter, ainda, o presente processo sido judicialmente demandado em termos de improbidade administrativa, e por essa razão, estaria sujeito ao prazo prescricional quinquenal (Tema 897 de Repercussão Geral) .
	25. Em seguida, a defesa aprofunda seu argumento no tópico '2.1. Da prescrição com fundamento no art. 1º, caput, da Lei 9.873/1999', afirmando que contado do ato de 21/9/2009, o prazo prescricional quinquenal terminou em 21/9/2014, tendo sido a TCE instaurada somente em 26/6/2020 - mais de 5 anos após o decurso do prazo prescricional e mais de 10 anos depois do fato gerador. Alude a que prescrição teria operado mesmo considerando a citação do responsável em 2010, já que a TCE foi instaurada somente em 2020, cinco anos após o fim do prazo prescricional. 
	26. Ainda acerca do tema prescrição, apresenta a defesa o tópico '2.2. Da prescrição com fundamento no art. 1º, §1º caput, da Lei 9.873/1999', aludindo a que o processo ficou paralisado por mais de 4 anos (de 24/9/2013 a 13/11/2017, vide peças 33 e 34, respectivamente) , tendo o responsável falecido nesse interstício - 1/11/2015, peça 73) , tendo sido instaurada a TCE somente em 26/6/2020, caracterizando, assim, para esta última data, paralisação superior a 3 anos e incidência da prescrição do mencionado dispositivo. 
	27. Alude a que o responsável foi citado pelo MTur sobre a rejeição da prestação de contas somente em 17/11/2017 (peça 36) , na retomada do andamento dos autos em 13/11/2017 (peça 34) , mais de 4 anos após a realização do último documento técnico presente nos autos (peça 33) , sustentando que o processo estaria prescrito, pois, desde 24/9/2016 (mais de 3 anos, art. 1º, § 1º, da Lei 9.873/1999) . Retoma o argumento da inexistência de origem e fundamento do ressarcimento, via TCE, de débito calcado em reconhecimento judicial da prática de ato de improbidade administrativa (sujeito ao prazo prescricional de 5 anos, de acordo com jurisprudência do STF e art. 1º da Lei 9.873/1999) . Com base nessa explanação, requer que se reconheça e declare a ocorrência da prescrição da pretensão punitiva e arquivamento imediato da TCE.
	Análise 1 (rejeição) :
	28. De início, esclareça-se que o tema da prescrição da pretensão punitiva está reservado com maior atenção no Argumento 4, adiante, nesta instrução. No caso, a presente análise aferirá se ocorreu ou não a prescrição ressarcitória. 
	29. Acerca dos relatos de ocorrência de prescrição na contagem de prazo superior a cinco anos, que retratam que o processo já estaria prescrito desde 24/9/2016, em que pese o cômputo adequado desses interregnos pela defesa, eles não se sustentam porque, conforme se verá, tal prescrição quinquenal não se aplica à pretensão ressarcitória.
	30. Ao argumentar acerca da 'inexistência de origem e fundamento do ressarcimento, via TCE, de débito calcado em reconhecimento judicial da prática de ato de improbidade administrativa (sujeito ao prazo prescricional de 5 anos, de acordo com jurisprudência do STF e art. 1º da Lei 9.873/1999) ', a defesa entrelaça tema absolutamente estranho às competências desta Corte - o da improbidade administrativa, reservado ao Poder Judiciário -, restando claro que, ante o princípio da independência das instâncias, essa aplicabilidade automática e imediata de prescrição invocada pela defesa resvalando em processos desta Corte não se sustentam.
	31. Acerca da argumentação de prescrição ressarcitória especificamente, que suscita entendimentos que já teriam sido pacificados pelo STF (Tema 897 e outros) e que estariam suportados também na doutrina, sobre eventual descabimento da pretensão de ressarcimento por decurso de prazo prescricional e que a pretensão punitiva de sanções pelo TCU se sujeita à prescrição quinquenal do art. 1º da Lei 9.873/1999, tem-se que os argumentos acerca de prescrição sustentados pela defesa não necessitam de maiores detalhamentos, pois são amplamente conhecidos por esta Corte, que já se debruça sobre a questão há muito tempo, inclusive ciente das posições do STF. 
	32. Sobre a questão de decurso de prazo e citação do espólio, este tema será tratado mais adiante, no Argumento 5, haja vista a existência de jurisprudências específicas sobre o tema e sua incomunicabilidade com questões prescricionais.
	33. Ainda sobre o tema da prescrição - seja ela por decurso de prazo superior a 5 (cinco) ou 10 (dez) anos, e a impossibilidade do exercício de ampla defesa, há que se fazer arrazoado à parte para deixar claro que apenas mediante incidência do posicionamento externado pelo Supremo Tribunal Federal (STF) - de prazo prescricional de 5 (cinco) anos -, esse argumento acudiria o responsável. E deve ser registrado que tal entendimento preliminar do Supremo (STF) ainda não está consagrado nesta Corte, o que, todavia, não impede que sejam feitas considerações a respeito, no subtópico a ser aberto para discussão específica do tema, destacado no quadro a seguir.
	                  Da prescrição das pretensões punitiva e ressarcitória a cargo do TCU.
                 34. O Supremo Tribunal Federal - STF, no Recurso Extraordinário - RE 636.886, fixou a tese, com repercussão geral reconhecida, de que 'é prescritível a pretensão de ressarcimento ao erário fundada em decisão de Tribunal de Contas' (Tema 899) . Em que pese o questionamento acerca da abrangência da tese ali firmada, confirmada em embargos declaratórios julgados em agosto de 2021, no sentido de que se circunscreveria apenas ao processo de execução da condenação imposta pelo TCU (ou seja, inaplicável à pretensão de ressarcimento exercida no processo 'conhecimento' da TCE) , verifica-se que o STF, por meio de decisões prolatadas pelas suas duas turmas, tem decidido de forma reiterada que se aplica o prazo prescricional de 5 anos previsto na Lei 9.873/1999 às pretensões sancionatória e ressarcitória a cargo do Tribunal de Contas da União.
                35. Seja por aplicação direta ou por analogia, a orientação sufragada é no sentido de que o prazo de 5 anos é compatível com a tese de que a ação e a execução prescrevem no mesmo prazo (Súmula 150 do STF) , bem como com o fato de que a Lei 9.873/1999 - que regulamenta o exercício de ação punitiva pela Administração Pública Federal, direta e indireta - regeria integralmente a prescrição no âmbito do TCU. Quanto a este último aspecto, o Ministro Luís Roberto Barroso, no voto exarado no julgamento do MS 32.201, embora tenha advertido que a atuação do TCU, em sua acepção clássica, não se qualifica como exercício do poder de polícia, ressaltou que a Lei 9.873/1999 assumiria vocação regulatória geral da prescrição do exercício da competência sancionadora da Administração Pública, sendo sua disciplina aplicável a qualquer ação punitiva da Administração Pública Federal, exceto àquelas esferas em que exista regulamentação específica. Ademais, em virtude da autonomia científica do Direito Administrativo, não haveria razão plausível para suprimir a omissão da Lei Orgânica do Tribunal de Contas da União, no tocante ao estabelecimento de um prazo prescricional próprio, valendo-se das normas de direito civil, e não das de direito administrativo.
                  36. Eis algumas ementas que evidenciam o entendimento predominante do STF:
                 Ementa: AGRAVO REGIMENTAL EM MANDADO DE SEGURANÇA. TOMADA DE CONTAS ESPECIAL. TRIBUNAL DE CONTAS DA UNIÃO. CONDENAÇÃO A RESSARCIMENTO AO ERÁRIO. PRESCRIÇÃO. MARCO INTERRUPTIVO. ART. 2°, II, DA LEI 9.873/1999. ATO INEQUÍVOCO DE APURAÇÃO DO FATO. DISCUSSÃO. DIREITO LÍQUIDO E CERTO. DEMONSTRAÇÃO. INOCORRÊNCIA. SUBSISTÊNCIA DA DECISÃO AGRAVADA. AGRAVO A QUE SE NEGA PROVIMENTO. I - As razões do agravo regimental são inaptas para desconstituir os fundamentos da decisão agravada, que, por isso, se mantêm hígidos. II - Aplicando-se a regulamentação da Lei 9.873/1999 ao caso concreto, observa-se que a pretensão sancionatória do TCU, em relação aos atos praticados pelo impetrante, levando-se em consideração a ocorrência de 5 causas interruptivas da prescrição, não teria sido fulminada pelo decurso do tempo. III - A pretensão do recorrente, fundada na discussão sobre os fatos apontados como marcos interruptivos da prescrição da pretensão punitiva da Administração Pública, refoge aos estreitos limites do mandamus, ante a ausência de liquidez e certeza do direito pleiteado. IV - Agravo regimental a que se nega provimento. MS 36067 ED-AgR. Órgão julgador: Segunda Turma. Relator (a) : Min. RICARDO LEWANDOWSKI. Julgamento: 18/10/2019
                   Ementa: AGRAVO REGIMENTAL EM RECLAMAÇÃO. TRIBUNAL DE CONTAS DA UNIÃO. TOMADA DE CONTA ESPECIAL. PRESCRIÇÃO DA PRETENSÃO PUNITIVA. RECONHECIDA EM DECISÃO DO SUPREMO TRIBUNAL FEDERAL. PRESCRITIBILIDADE DO RESSARCIMENTO AO ERÁRIO FUNDADA EM DECISÃO DE TRIBUNAL DE CONTAS. AÇÃO DE IMPROBIDADE ADMINISTRATIVA COM PEDIDO DE RESSARCIMENTO JÁ EM CURSO. AGRAVO REGIMENTAL A QUE SE NEGA PROVIMENTO. I - O acórdão do TCU determinou a formação de processo administrativo para avaliarem, efetivamente, a eventual responsabilização do agravado para o ressarcimento do dano ao erário, contrariando, assim, autoridade desta Corte no MS 35.512/DF, uma vez que houve a concessão da segurança para declarar a ocorrência da prescrição da pretensão punitiva do TCU em relação às infrações imputadas a ele, destacando-se que a União poderia perseguir os valores referentes ao ressarcimento dos danos na esfera judicial. II - Agravo regimental a que se nega provimento. (Rcl 39497 AgR. Órgão julgador: Segunda Turma. Relator (a) : Min. RICARDO LEWANDOWSKI. Julgamento: 10/10/2020) 
                    Ementa: MANDADO DE SEGURANÇA. DIREITO ADMINISTRATIVO. TRIBUNAL DE CONTAS DA UNIÃO. SERVIDOR DA SECRETARIA DE SAÚDE DO ESTADO DO ACRE. FISCALIZAÇÃO OMISSA E DEFICIENTE NA EXECUÇÃO DE DOIS CONVÊNIOS FIRMADOS ENTRE A SECRETARIA ESTADUAL E O MINISTÉRIO DA SAÚDE. APLICAÇÃO DE MULTA. ARTS. 28, II, E 58, II, DA LEI 8.443/1992. ART. 268, II, DO REGIMENTO INTERNO DO TCU. PRESCRIÇÃO DA PRETENSÃO SANCIONATÓRIA. OCORRÊNCIA. APLICAÇÃO DA LEI 9.873/1999. PRECEDENTES DESTE STF. MEDIDA LIMINAR DEFERIDA E RATIFICADA NO EXAME DE MÉRITO. SEGURANÇA CONCEDIDA PARA AFASTAR A MULTA APLICADA. 1. A prescrição da pretensão punitiva do TCU é regulada pela Lei 9.873/1999, descabendo a aplicação do prazo decenal previsto na legislação civil (art. 205 do Código Civil) . Ao revés, incide o prazo quinquenal previsto na Lei 9.873/1999 (MS 32201, Rel. Min. Roberto Barroso, PRIMEIRA TURMA, DJe 7/8/2017; MS 35.512-AgR, Rel. Min. Ricardo Lewandowski, SEGUNDA TURMA, DJe 21/6/2019) . 2. In casu, na linha do parecer apresentado pelo Ministério Público Federal e da decisão liminar de minha lavra, é inequívoca a superação do prazo prescricional quinquenal. Os ilícitos apontados pela Corte de Contas ocorreram em julho de 2006, tendo o processo de auditoria sido instaurado em 9/10/2006. A ordem de citação do responsável para a audiência, por sua vez, ocorreu em 25/6/2007. Entretanto, a decisão condenatória recorrível foi exarada somente em 31/5/2016, data da prolação do Acórdão 3513/2016-TCU-Primeira Câmara. 3. Ex positis, CONCEDO A SEGURANÇA unicamente para afastar a sanção de multa aplicada ao impetrante, nos autos da Tomada de Contas Processo 023.288/2006-0, máxime da ocorrência de prescrição da pretensão punitiva do Tribunal de Contas da União. MS 35940. (Órgão julgador: Primeira Turma. Relator (a) : Min. LUIZ FUX. Julgamento: 16/06/2020) .
                     37. Essa orientação também foi seguida nas seguintes decisões monocráticas: MS 36.127-MC/DF e MS 35.940-MC/DF, Rel. Min. Luiz Fux; MS 35.294, MS 35.539/DF e MS 35.971-TP/DF, Rel. Min. Marco Aurélio; MS 34.256 MC/DF, MS 36.054-MC e MS 36.067-MC/DF, Rel. Min. Ricardo Lewandowski.
                  38. O Supremo Tribunal Federal tem se pronunciado no sentido de reconhecer não só a aplicação da prescrição quinquenal com fulcro na interpretação da Lei 9.873/1999, mas também a incidência dos marcos interruptivos do prazo prescricional consignados na referida lei, tantas vezes quanto presentes os suportes fáticos (MS 32201, Relator: Min. Roberto Barroso) . 
                 39. Entendimento que também foi adotado nas seguintes decisões monocráticas: MS 36.054, MS 34.256-MC, MS 35.512 e MS 36.067-MC, todos de relatoria do Min. Ricardo Lewandowski; MS 35.294, MS 35.539 e MS 35.971-TP, todos de relatoria do Min. Marco Aurélio; MS 32.201, Rel. Min. Roberto Barroso, e MS 36.127-MC e MS 35.940-MC, Min. Luiz Fux.
                 40. Em relação ao termo inicial da contagem do prazo prescricional, o caput do art. 1º da Lei 9.873/1999 oferece solução que não destoa do modelo adotado pelo TCU no incidente de uniformização de jurisprudência, em que se examinou a prescrição da pretensão punitiva, nos termos do Acórdão 1441/2016-TCU-Plenário (Rel. Min. Benjamin Zymler) , com a adição da particularidade de explicitar o caso de infrações permanentes ou continuadas:
                  a) Regra geral: 'data da prática do ato' (o que equivale a 'ocorrência da irregularidade sancionada') ;
                  b) Regra especial: 'no caso de infração permanente ou continuada, do dia em que tiver cessado'.
                  41. A Lei 9.873/1999, no art. 2º, estabelece as causas interruptivas da prescrição punitiva, consoante abaixo transcrito, já na redação conferida pela Lei 11.941/2009:
                  Art. 2º Interrompe-se a prescrição da ação punitiva:
                  I - pela notificação ou citação do indiciado ou acusado, inclusive por meio de edital;
                 II - por qualquer ato inequívoco, que importe apuração do fato;
                 III - pela decisão condenatória recorrível.
                 IV - por qualquer ato inequívoco que importe em manifestação expressa de tentativa de solução conciliatória no âmbito interno da administração pública federal.
                42. O quadro a seguir indica alguns eventos processuais, ocorridos no curso de uma TCE (fase interna e externa) - instaurada em razão de irregularidades na aplicação de recursos da União transferidos a entes subnacionais - que poderiam ser enquadrados nas causas de interrupção da prescrição acima apontadas, sem prejuízo, é claro, de outras ocorrências fáticas elegíveis como marco interruptivo, a depender da forma de proceder de cada entidade ou órgão tomador de contas.
	I - pela notificação ou citação do indiciado ou acusado, inclusive por meio de edital;
	 (i) notificação no âmbito do procedimento administrativo de ressarcimento previamente à instauração da TCE;
 (ii) notificação efetuada pelo órgão tomador de contas acerca da instauração da TCE;
 (iii) ato que ordenar a citação efetuada pelo TCU.
*Data da ciência da notificação ou citação pelos responsáveis ou de publicação do edital no DOU.

	II - por qualquer ato inequívoco, que importe apuração do fato;
* procedimento que evidencie a apuração dos fatos irregulares, com o objetivo quantificar o dano e identificar possíveis responsáveis.
	 (i) relatório de sindicância ou PAD;
 (ii) relatório de apuração de irregularidades referente ao processo administrativo prévio à instauração da TCE;
 (iii) relatórios de fiscalização, pareceres, despachos, informações e memorandos relacionados à apuração dos fatos irregulares;
 (iv) relatório do tomador de contas;
 (v) relatório do controle interno; 
 (vi) termo de instauração ou designação de instauração da TCE;
 (vii) autuação da TCE no TCU; entre outras causas.
*Há quem inclua nesse grupo diligências que comprovam providências do responsável sobre as irregularidades investigadas.

	III - pela decisão condenatória recorrível.
	 (i) Verifica-se apenas no âmbito do TCU com a data da prolação do acórdão condenatório recorrível.

	IV - por qualquer ato inequívoco que importe em manifestação expressa de tentativa de solução conciliatória no âmbito interno da administração pública federal.
	 (i) pedido de parcelamento;
 (ii) pagamento parcial do débito;
 (iii) qualquer manifestação do responsável que demonstre claramente a sua intenção de recolher o débito.

                   43. Bem se vê, portanto, que haveria uma multiplicidade de causas de interrupção da prescrição, conforme se depreende do art. 2º da Lei 9.873/1999. Tal exegese encontra respaldo em precedentes do STF, a exemplo do que se decidiu no julgamento do MS 36067 (Rel. Min. Ricardo Lewandowski) , com destaque para trecho do voto em que o Relator reconhece cinco causas de interrupção da prescrição, in verbis:
                  ' (...) Assim, faz-se necessário levar em consideração que, apesar de os fatos objeto da apuração conduzida pela Corte de Contas remontarem aos anos de 1999 e 2000, período no qual o impetrante era Secretário de Saúde municipal, o Tribunal de Contas da União deu prosseguimento à tomada de contas especial por ter constatado a ocorrência de 5 causas interruptivas da prescrição, a saber: a) relatório de auditoria em conjunto realizada pelo Denasus e pela Secretaria Federal de Controle, lavrado em 06/07/2001, sendo este, certamente, um ato inequívoco que importou a apuração do fato (art. 2º, II, da Lei n. 9.873/1999) ; b) instauração de Tomada de Contas Especial pelo FNS, ocorrida em 05/10/2005, sendo este também, certamente, um ato inequívoco que importou a apuração do fato (art. 2º, II, da Lei n. 9.873/1999) ; c) a autuação da presente Tomada de Contas Especial no âmbito do Tribunal de Contas da União, ocorrida em 12/08/2008, sendo este também, certamente, um ato inequívoco que importou a apuração do fato (art. 2º, II, da Lei n. 9.873/1999) ; d) o ato que ordenou a citação do responsável, ora impetrante, ocorrida em 12/07/2010 (art. 2º, I, da Lei n. 9.873/1999) ; e) o exercício do poder punitivo ocorrido em 20/06/2012, data da prolação do Acórdão 1563/2012-TCU-Plenário (art. 2º, III, da Lei n. 9.873/1999) .'
                   44. No caso concreto, tendo como parâmetro a tese firmada pelo STF, no RE 636.886, no sentido de que ambas as pretensões do TCU (sancionatória e ressarcitória) sujeitam-se ao prazo prescricional de 5 anos previsto na Lei 9.873/1999, considerando, ainda, o sistema prescricional descrito na citada lei, inclusive as causas de suspensão e de interrupção da prescrição, destacam-se, a seguir, alguns eventos processuais, por ano, exemplificativos de 'causas de interrupção da prescrição':
                  a) 2010 - Parecer de Análise Técnica 514/2010 (peça 20) ;
                  b) 2011 - Nota Técnica de Reanálise 173/2011 (peça 29) ;
                  c) 2013 - Nota Técnica de Reanálise 0962/2013 (peça 33) ;
                  d) 2017 - Parecer Financeiro 1176/2017 (peça 34) ;
                  e) 2018 - Despacho recomendando instauração de TCE (peça 1) ;
                  f) 2019 - Relatório de TCE 395/2019 (peça 50) ;
                  g) 2020 - Sorteio de Relator/TCU (peça 56) ;
                  h) 2021 -Instrução Técnica preliminar (peça 64) ;
                  i) 2022 - Despacho de conclusão das comunicações processuais (peça 76) .
                 45. Analisando-se a sequência de eventos processuais enumerados no item anterior, os quais teriam o condão de interromper a prescrição da ação punitiva desta Corte no entender do STF, observa-se que não teria transcorrido o prazo prescricional de 5 (cinco) anos entre cada evento processual e o seguinte. Ressalte-se que teria ocorrido a prescrição intercorrente a que se refere o art. 1º, § 1º, da Lei 9873/99 (prazo de 3 anos) . Portanto, levando-se em consideração o entendimento do STF, não teria ocorrido a prescrição da pretensão sancionatória e ressarcitória a cargo do TCU.
                  46. Além disso, caso concreto tratado no RE 636.886 (tema 899 da repercussão geral) diz respeito à fase de execução judicial de deliberação do Tribunal de Contas, tanto assim que, para deslindá-lo, foi necessária a aplicação da Lei 6.830/1980, a Lei de Execuções Fiscais, diploma legal evidentemente inaplicável à fase que antecede a formação do título executivo extrajudicial, caracterizada pela atuação do órgão de controle externo até a prolação do acórdão.
                  47. Veja-se que foram opostos embargos declaratórios contra a referida decisão do STF, os quais foram rejeitados pela maioria da Suprema Corte (Plenário, Sessão Virtual de 13/8/2021 a 20/8/2021) , confirmando, portanto, a abrangência da deliberação prolatada na fixação do tema 899, razão por que se deve adotar a orientação prevalente no TCU, no sentido de que a matéria ali tratada alcançaria tão somente a fase judicial de cobrança do título extrajudicial, não atingindo os processos de controle externo, mantendo-se, desse modo, a interpretação adotada pela Suprema Corte, em 2008, no Mandado de Segurança - MS 26.210, oportunidade em que foi definida a tese da imprescritibilidade das ações de ressarcimento ao erário:
A suspensão pelo STF das demandas nas quais esteja em questão a prescritibilidade da pretensão de ressarcimento ao erário com base em decisão de tribunal de contas (RE 636.886/STF) alcança tão somente a fase judicial de cobrança do título extrajudicial, não atingindo os processos de controle externo em trâmite. Até julgamento definitivo em contrário pelo STF, permanece o entendimento do TCU acerca da imprescritibilidade das pretensões de ressarcimento decorrentes de tomadas de contas especiais. (Acórdão 1267/2019-TCU-Plenário, Relator: Min. AROLDO CEDRAZ) 
A suspensão pelo STF das demandas nas quais esteja em questão a prescritibilidade da pretensão de ressarcimento ao erário com base em decisão de tribunal de contas (RE 636.886/STF) alcança tão somente a fase judicial de cobrança do título extrajudicial, não atingindo os processos de controle externo em trâmite. Até julgamento definitivo em contrário pelo STF, permanecem imprescritíveis as pretensões de ressarcimento decorrentes de tomadas de contas especiais. (Acórdão 7930/2018-TCU-Segunda Câmara, Relatora: Min. ANA ARRAES) .
                  48. Por outro lado, especificamente no que tange à prescrição da pretensão punitiva, verifica-se que o Acórdão 1441/2016-TCU-Plenário, Relator Ministro Benjamin Zymler, que uniformizou a jurisprudência acerca dessa questão, subordinou tal prescrição ao prazo prescricional geral indicado no art. 205, do Código Civil, que é de dez anos, contado da data de ocorrência da irregularidade sancionada, nos termos do art. 189, do Código Civil, sendo este prazo interrompido pelo ato que ordenar a citação, a audiência ou a oitiva do responsável.
                  49. No caso em exame, ocorreu a prescrição da pretensão punitiva, uma vez que a irregularidade sancionada se deu em 21/9/2009 e o ato de ordenação da citação ocorreu em 23/11/2021.
                  50. Portanto, diferentemente do entendimento esposado pela defesa, configurou-se a prescrição apenas quanto à competência sancionatória deste Tribunal, não se aplicando em relação ao ressarcimento dos danos ao erário.

                    51. Desse modo, ante os argumentos expendidos e ora analisados, todos devem ser integralmente rejeitados.
	Argumento 2 (inexecução física parcial) :
	52. Na parte '3. Dos fundamentos de mérito da defesa', apresentam-se, em seu subitem 3.1, argumentos alvejando a irregularidade 1 (não comprovação da execução física, peça 71, p. 6-8) , aludindo a que análises antes proferidas nos autos recusaram as fotos pela qualidade apresentada, embora tenham acatado os documentos de comprovação de execução financeira sem questionar a realização da execução do evento. 
	53. Argumenta que o conjunto probatório, aliado a essas fotos e elementos como as declarações de que o evento foi ele realizado (peças 27 e 28) , demonstram que ele ocorreu (cita a peça 29, quando o MTur aprovou parcialmente a execução física) , e que, dada a importância regional, não tivesse sido realizado, teria sido denunciado pela população, autoridades, políticos de oposição ou mesmo instituições. Entende o Defendente que essa falha na qualidade das fotos, que sequer foram orientadas ou sugeridas como deveriam ter sido realizadas/enquadradas, caracteriza mera 'irregularidade administrativa', sem má-fé, descabendo condenação pela integralidade do débito ante a justificativa, ainda, de carência municipal escusável quanto a pessoal habilitado a esse tipo de serviço.
	Análise 2 (rejeição) :
	54. Quanto à afirmação de que o termo de convênio não orientava qualquer tipo de apresentação de fotografias que comprovassem a realização do evento, isso não se verifica. Isso porque tem-se, em primeiro lugar, que o Termo de Convênio menciona explicitamente a necessidade de comprovação por fotografia na Cláusula Décima Segunda, Parágrafo Segundo, em pelo menos três passagens:
	a) alínea 'e', de fotografia para comprovar a fixação da logomarca do Ministério do Turismo no material promocional;
	b)  alínea 'h', de cópia do comprovante de veiculação e fotografia com o endereço do anúncio em outdoor, frontlight ou luminoso, se for o caso, e 
	c) alínea 'i', de comprovante, por meio de fotografia, nos casos em que houver banners, faixas, troféus e medalhas, de cada peça afixada ou entregue. 
	55. Não obstante, a instrução técnica precedente (peça 64) já havia explicado que o fato de o convênio em referência não estabelecer, de forma específica, a necessidade de envio, pelo convenente, de fotos com nome do evento e a identificação das bandas foi esclarecido pelo processo TC Processo 009.845/2012-7, que tratou de consulta do Ministério do Turismo ao TCU, da dúvida quanto aos documentos necessários para comprovação dos eventos referentes a convênios celebrados anteriormente ao ano de 2010.
	56. Repete-se, aqui, o que já havia sido antes explicitado acerca do Acórdão 1459/2012-TCU-Plenário (com destaques) :
9.2 responder ao consulente que:
9.2.1 a análise de prestação de contas relativas a convênios celebrados pelo Ministério do Turismo deve observar, quanto aos documentos que a compõem, a legislação vigente à época da celebração da avença e o prescrito no termo de ajuste, sendo sempre necessário que o cumprimento do objeto pelo convenente reste indubitavelmente comprovado;
9.2.2 PARA AS SITUAÇÕES ANTERIORES A 2010, caso os documentos enumerados no art. 28 Instrução Normativa STN 1/97 e no art. 58 da então vigente Portaria Interministerial 127/2008 não sejam suficientes para comprovar a execução do objeto do convênio, poderão ser exigidos outros elementos de prova, tais como os estabelecidos a partir daquele ano (fotografias, jornais pós-evento, CDs, DVDs, entre outros) . 
	57. O Termo de Convênio assinado pelo responsável (peça 5) trazia em seu preâmbulo a legislação correlata a que se obrigava o seu signatário, a qual reproduz-se para maior clareza (peça 3, p. 1, com destaques para a legislação correlata integrante do pacto) :
 (...) MINISTÉRIO DO TURISMO (...) doravante denominado CONCEDENTE (...) e o MUNICÍPIO DE CRUZ DO ESPÍRITO SANTO/PB (...) doravante denominado CONVENENTE, neste ato representado por seu Prefeito, Senhor RAFAEL FERNANDES DE CARVALHO JÚNIOR (...) no uso de sua competência legal, RESOLVEM celebrar o presente CONVÊNIO, registrado no SICONV sob o nº 703727/2009, com a finalidade de incentivar o turismo, regido pelas disposições contidas na Lei nº 4.320, de 17 de março de 1964; na Lei nº 8.666, de 2l de junho de 1993, com suas posteriores alterações; no que couber, na Lei Complementar nº 101, de 04 de maio de 2000; na Lei de Diretrizes Orçamentárias nº 11.768, de 14 de agosto de 2008; na Lei nº 10.520, de 17 de julho de 2002; na Lei 10.522, de 19 de julho de 2002; no Decreto ne 93.872, de 23 de dezembro de 1986; no Decreto Lei 6.555, de 08 de setembro de 2008; no Decreto nº 5.504, de 05 de agosto de 2005; no Decreto nº 6.170, de25 de julho de2007, atualizado; na Instrução Normativa nº 31, de 10 de setembro de 2003, da Secretaria de Comunicação de Governo e Gestão Estratégica da Presidência da República; na Portaria Interministerial nº 127 , de 29 de maio de 2008, atualizada; na Portaria Interministerial ne 217 , de 3l de julho de 2006, atualizado, na Instrução Normativa nº 01, de 17 de outubro de 2005, na Instrução Normativa nº 03, de 13 de dezembro de 2005, na Instrução Normativa nº 02, de 24 de abril de 2007 e na Instrução Normativa nº 10, de 28 de dezembro de 2007, todas da STN/MF; mediante o que contém no Processo 72000.003166/2009-35 e nas Cláusulas e condições a seguir estipuladas: (...) 
	58. Observa-se, assim, que a exigência do Ministério do Turismo está de acordo com o referido acórdão. Caso o convenente não pudesse apresentar filmagem e/ou fotografias constando o nome do evento e logomarca do MTur, bem como das atrações musicais que se apresentaram, poderia comprovar que o objeto do convênio fora indubitavelmente cumprido por meio de outros documentos, conforme listados de forma não exaustiva no Acórdão 1459/2012-TCU-Plenário. Contudo, verificando a prestação de contas encaminhada pela entidade convenente e suas complementações, não se observou nenhum documento que comprovasse a realização do show dessas bandas e artistas, relativamente aos itens impugnados na Irregularidade 1. 
	59. Assim, a afirmação de que a instrução técnica precedente (peça 64) também reconhece que não havia tal exigência é falaciosa, já que aquela passagem traz justamente a transcrição do subitem 9.2 do Acórdão 1459/2012-TCU-Plenário transcrito retro para explicar a pertinência do requisito fotográfico.
	60. A defesa alega que teria encaminhado declarações que comprovariam a realização do evento e o cumprimento do Plano de Trabalho, porém, essas declarações apresentadas pela defesa já constavam dos autos e já haviam sido analisadas, não tendo sido suficientes para afastar a irregularidade inquinada. Ainda que tais declarações tivessem o condão de atestar a execução física do objeto, elas não comprovam, por si sós, o emprego regular dos recursos públicos. De fato, foi constatado que houve a execução física de parte do objeto, mas não há comprovação de que os recursos para a consecução de sua totalidade advieram integralmente do convênio sob análise.
	61. A jurisprudência desta Corte informa que a mera execução física do objeto ou de parte dele, por si só, não comprova que os recursos foram aplicados corretamente, cabendo ao responsável demonstrar o nexo causal entre os recursos que lhe foram repassados e os documentos de despesas referentes à execução, tais como notas de empenho, recibos, extratos bancários, de forma que seja possível confirmar que determinada obra foi executada com os recursos transferidos.
	62. Esse entendimento fundamenta-se no dever de prestar contas, previsto no parágrafo único do art. 70 da Constituição Federal, bem como em outros normativos infraconstitucionais, como o Decreto- Lei 200/1967 e a Portaria Interministerial-MP/MF/MCT 127/2008. Nesse sentido é o teor dos Acórdão 426/2010-TCU-Primeira Câmara, 3.501/2010-TCU-2a Câmara, 3.808/2010-TCU-2a Câmara e 2.436/2009-TCU-Plenário.
	63. Desse modo, os documentos constantes do processo comprovam a execução de parte do objeto, mas não permitem concluir sobre a correta aplicação dos recursos repassados, devendo por isso ser rejeitadas as contas do gestor, sendo este condenado ao valor total do débito.
	64. Quanto à alegação de que a instrução técnica precedente reconheceu que documentos comprobatórios de pagamento estão presentes, os conceitos de execução física não se confundem com os de execução financeira, ou seja, a comprovação financeira - que se insere na seara contábil, e não jurídica - não se confunde com o atendimento a requisitos de validade da documentação apresentada, para fins de ser constituído o devido nexo de causalidade entre despesas efetuadas e recursos recebidos. Dessa forma, não existe automática vinculação entre a comprovação financeira e a execução física dos serviços. 
	65. Acerca das afirmações de que não houve dano nem dolo e de que se comprovou, por outros elementos, a execução do objeto, e que, portanto, não haveria elementos fáticos e jurídicos contrários à aprovação das contas, tais assertivas não se mostram factíveis. A prestação de contas apresentada não continha todos os documentos comprobatórios, consoante já analisado pelo controle interno, não se identificando falhas na fase interna que possam modificar tal entendimento firmado.
	66. Logo, as afirmações de que o evento e seus shows foram realizados, artistas foram pagos, entre outras, encontram um conjunto probatório dos controles interno e externo sólido e robusto a demonstrar exatamente o contrário, que, do ponto de vista da execução física, restaram pendências documentais que impedem um juízo em favor do reconhecimento de regularidade dos dispêndios, além de não ter restado demonstrado o nexo de causalidade entre parte das despesas e os recursos repassados. Registre-se que nenhum novo documento foi apresentado pela defesa, nesta oportunidade.
	67. Vale a pena, por fim, consignar que incide sobre o gestor o ônus de provar a aplicação regular dos recursos públicos repassados.
	68. Entretanto, por força do que dispõe o art. 70, parágrafo único, da Constituição Federal, bem assim o art. 93 do Decreto-Lei 200/1967 c/c o art. 66 do Decreto 93.872/1986, resta claro que tal comprovação compete exclusivamente ao gestor dos recursos.
	69. Tal entendimento, confirmado pelo Supremo Tribunal Federal no Mandado de Segurança (MS 20.335/DF, de 12/10/1982 da Relatoria do Ministro Moreira Alves) , é também consolidado nesta Corte de Contas, conforme se verifica nos Acórdão 4869/2010-TCU-Primeira Câmara, 2.665/2009-TCU- Plenário, 5.798/2009-TCU-1a Câmara, 5.858/2009-TCU-2a Câmara, 903/2007-TCU-1a Câmara e 1.656/2006-TCU-Plenário.
	70. Desse modo, o gestor deve fornecer todas as provas da regular aplicação dos recursos sob sua responsabilidade, em conformidade com os normativos vigentes e reiterada jurisprudência do TCU, o que não se verificou, devendo o argumento ser rejeitado.
	Argumento 3 (não comprovação de pagamento de cachês) :
	71. No subitem 3.2 da parte de mérito (peça 71, p. 8-9) , são apresentados argumentos alvejando a irregularidade 2 (de ausência de comprovação de pagamento de cachês a bandas e/ou artistas) , mencionando o acostamento de notas fiscais (peça 25) , as quais comprovariam esses supostos pagamentos. 
	72. Menciona, ainda, as peças 14 a 16 como outros comprovantes de despesa que corroboram a regularidade desse quesito, e que o fato de nenhum artista, banda ou outro demandante ter acionado judicialmente o Município confere veracidade à informação, requerendo, assim, o julgamento pela regularidade com ressalvas.
	Análise 3:
	73. Quanto à apresentação de nota fiscal, recibo e atesto do Município, essas informações já constavam dos autos e já haviam sido analisadas pelos documentos técnicos precedentes, não tendo sido suficientes para comprovar a realização física do evento, não sendo trazido aos autos qualquer elemento novo a respeito. Os documentos técnicos a que se faz menção são os seguintes:
 Parecer de Análise Técnica 514/2010 (peça 20) ;
 Nota Técnica de Reanálise 173/2011 (peça 29) ;
 Nota Técnica de Reanálise 0962/2013 (peça 33) ;
 Parecer Financeiro 1176/2017 (peça 34) ;
 Relatório de TCE 395/2019 (peça 50) ;
	74. Quanto às fotografias apresentadas que visam a comprovar a realização dos shows em resumo, não trazem elementos que permitam verificar a execução física da ação especificamente na localidade e evento objeto do convênio.
	75. Assim, quanto à ausência de comprovação de que as empresas que não detinham direitos de exclusividade, contratadas irregularmente por inexigibilidade, pagaram o cachê de bandas ou cantores que realizaram o evento, verifica-se que as Nota Fiscal 0558 (peça 25, p. 2) , no valor de R$ 58.500,00, referente a contratação a banda Styllus e Forró Federal, emitida pela empresa contratada por inelegibilidade, a Locar Show, não se presta a saneá-la porque não comprova pagamento de cachês a bandas e/ou artistas. 
	76. De fato, o aludido documento contábil até pode comprovar, mediante o atesto, que aquele valor pago pelo Município à empresa seria a ela destinado com a intenção de se endereçar ao pagamento de bandas e/ou artistas, de acordo, inclusive, com a discriminação lançada na NF, a saber (peça 25, p. 2) :
Discriminação dos Serviços: Referente contratação de bandas, nas festividades de São João, dias 23 e 24 de junho de 2009, neste município de Cruz do Espírito Santo, dia 23/06/2009 Banda Styllus, dia 24/06/2009 Banda Forró Federal, conforme contrato em anexo. 
	77. Apesar destes aspectos comprobatórios - que, do ponto de vista da execução financeira são definitivos, mas para a Irregularidade 2 são apenas preliminares, verifica-se que o conjunto probatório de pagamento de cachês a bandas e/ou artistas resta fragilizado, sendo essa a principal razão de restar caracterizada tal irregularidade. Assim, inexistem documentos que inequivocamente comprovem que os destinatários finais dos recursos foram as bandas e/ou artistas. 
	78. Vale dizer: o que torna difícil, nesses processos, a compreensão do que deve ser saneado nas alegações de defesa é algo que parece trivial, mas não é: a existência de um atravessador, um intermediário indesejado não previsto na legislação, algo que pode até ser comum para o mercado privado de contratações artísticas, que é a aceitação de pagamento de algum percentual de comissão/lucro para viabilizar as contratações de bandas e/ou artistas. 
	79. Porém, a inelegibilidade usada como subterfúgio que se verifica em processos desse tipo, em que pese poder ser relevada quando presentes determinadas condições que esta Corte já fixou em entendimentos anteriores, cria a obrigação de se comprovar que, apesar do uso indesejável de uma intermediária, os pagamentos previstos para serem integralmente destinados a bandas e/ou artistas foram, efetiva e comprovadamente (mediante recibos, notas fiscais, transferências bancárias etc.) , a eles diretamente repassados, restando indubitável que as bandas/artistas foram, de fato, os destinatários finais da integralidade dos recursos federais reservados aos cachês. 
	80. Em outras palavras: esse tipo de contratação deveria lidar diretamente com os artistas; quando surgem intermediários, a maneira de comprovar que as despesas guardaram nexo de causalidade torna-se mais trabalhosa e complexa.
	81. Aqui abre-se um parêntesis para serem reapresentados os aludidos entendimentos que esta Corte vem tendo acerca do tema.
24.2.1.1. Em relação à contratação de bandas para a realização de shows por meio de inexigibilidade de licitação, o Acórdão 96/2008-TCU-Plenário, Sessão de 30/1/2008, prolatado em feito relatado pelo Exmo. Ministro Benjamim Zymler, determinou ao Ministério do Turismo, dentre outras, a obrigatoriedade de adoção de algumas providências a serem tomadas pela Convenente na execução de Convênio com recursos federais, as quais deveriam ser comprovadas quando da prestação de contas, sob pena de glosa dos valores envolvidos: 
9.5.1. quando da contratação de artistas consagrados, enquadrados na hipótese de inexigibilidade prevista no inciso III do art. 25 da Lei nº 8.666/1992, por meio de intermediários ou representantes:
9.5.1.1. deve ser apresentada cópia do contrato de exclusividade dos artistas com o empresário contratado, registrado em cartório. Deve ser ressaltado que o contrato de exclusividade difere da autorização que confere exclusividade apenas para os dias correspondentes à apresentação dos artistas e que é restrita à localidade do evento;
9.5.1.2. o contrato deve ser publicado no Diário Oficial da União, no prazo de cinco dias, previsto no art. 26 da Lei de Licitações e Contratos Administrativos, sob pena de glosa dos valores envolvidos.
24.2.1.2. Posteriormente, a jurisprudência dessa Corte de Contas sobre o tema evoluiu, e no Acórdão 1435/2017-TCU-Plenário, Sessão de 5/7/2017, proferido em processo de Consulta relatado pelo Exmo. Ministro Vital do Rêgo (com Voto de Revisor do Exmo. Ministro Augusto Sherman) , o TCU respondeu ao Ministério do Turismo o seguinte:
9.2.1. a apresentação apenas de autorização/atesto/carta de exclusividade que confere exclusividade ao empresário do artista somente para o (s) dia (s) correspondente (s) à apresentação deste, sendo ainda restrita à localidade do evento, não atende aos pressupostos do art. 25, inciso III, da Lei 8.666/1993, representando impropriedade na execução do convênio;
9.2.2. do mesmo modo, contrariam o sobredito dispositivo legal as situações de contrato de exclusividade - entre o artista/banda e o empresário - apresentado sem registro em cartório, bem como de não apresentação, pelo convenente, do próprio contrato de exclusividade;
9.2.3. tais situações, no entanto, podem não ensejar, por si sós, o julgamento pela irregularidade das contas tampouco a condenação em débito do (s) responsável (is) , a partir das circunstâncias inerentes a cada caso concreto, uma vez que a existência de dano aos cofres públicos, a ser comprovada mediante instauração da devida tomada de contas especial, tende a se evidenciar em cada caso, entre outras questões, quando:
	9.2.3.1. houver indícios de inexecução do evento objeto do convênio; ou
	9.2.3.2. não for possível comprovar o nexo de causalidade, ou seja, que os pagamentos tenham sido recebidos pelo artista ou por seu representante devidamente habilitado, seja detentor de contrato de exclusividade, portador de instrumento de procuração ou carta de exclusividade, devidamente registrados em cartório.
	24.2.1.3.	 Desse julgado, extrai-se o entendimento de que o pressuposto é que a inexigibilidade se aplica somente a artista ou banda e não a produtora de eventos e, portanto:
a) a contratação de artistas, via intermediário, por inexigibilidade de licitação, baseada em exclusividade, deve ser feita mediante a apresentação de Contrato de Exclusividade.
b) não são contratos de exclusividade considerados legalmente válidos para fins de contratação de intermediários de artistas por inexigibilidade, a serem pagos com recursos federais, os documentos: i. restritos ao dia do evento; ii. restritos à localidade do evento; iii. não registrados em cartório.
c) a não apresentação do contrato de exclusividade pela entidade convenente, ou a apresentação de contrato não considerado válido, configura burla ao art. 25, inciso III, da Lei 8.666/1993.
d) em caso de ocorrência no disposto na alínea 'c' (contratação indevida de intermediário de artistas por inexigibilidade) , para se considerar que há uma segunda irregularidade, de não comprovação da boa e regular utilização de recursos, causadora de danos ao Erário, deverá se verificar a ocorrência de uma dessas duas situações: i. inexecução física; ou ii. ausência de comprovação de nexo causal entre os recursos do convênio e pagamentos aos artistas (entenda-se como nexo causal, o pagamento ao artista, ao representante legal da banda, ou ao intermediário exclusivo legalmente constituído) .
 (...) 24.2.1.4.	No caso vertente, observou-se a seguinte contratação de bandas por inexigibilidade, via intermediário (empresa Locar Show) , sem comprovação da exclusividade desse, e sem comprovação de que os pagamentos realizados com recursos do convênio foram, pelo menos parcialmente, repassados às atrações artísticas ou a seus representantes legais:
24.2.1.5.	Cabe mencionar que a irregularidade de inexigibilidade indevida (ocasionada pela ausência de contratos de exclusividade válidos) não ensejaria débito, caso se pudesse comprovar a correta execução física e financeira do convênio. 
24.2.1.6.	Contudo, em relação à execução financeira dos shows, o convenente, tendo contratado a empresa intermediária de forma indevida, teria que comprovar que os recursos do convênio foram efetivamente destinados às bandas e aos artistas que se apresentaram no evento. Assim, deveriam ter sido apresentadas notas fiscais e recibos emitidos em nome das bandas e artistas assinados por seus representantes legais ou pelos seus empresários exclusivos, sendo que essa representação ou exclusividade deveria ser registrada em cartório. No entanto, consta nos autos somente nota fiscal e recibo que comprovam o pagamento apenas à empresa intermediária contratada (vide Tabela retro) .
24.2.1.7.	Não há, desse modo, comprovação de que os valores que teriam sido pagos à empresa intermediária correspondem aos que foram efetivamente pagos aos artistas que se apresentaram no evento, não sendo comprovado, assim, o nexo causal entre os recursos recebidos e os pagamentos efetuados. Descumpriu-se, assim, o estabelecido no Art. 70, parágrafo único, da Constituição Federal de 1988; art. 93, do Decreto-lei 200, de 25 de fevereiro de 1967; art. 50, §3º, da Portaria Interministerial 127/2008, Termo de Convênio, Cláusula Terceira, item II, alíneas 'll' e 'mm', Acórdão TCU 96/2008. Plenário, e Acórdão 1435/2017-TCU-Plenário.
24.2.1.8.	Nesse sentido é o Voto do Exmo. Ministro Marcos Bemquerer, que fundamentou o Acórdão 4299/2014-TCU-Segunda Câmara:
9.Ademais, como destacado nas análises efetuadas pela Unidade Técnica e pelo MP/TCU, agrava a situação apresentada no Relatório do Tomador de Contas, de incerteza sobre o destino dado aos recursos federais, a ausência, nos autos, de recibos dos cachês supostamente pagos, o desconhecimento dos reais valores de mercado pagos às empresas indicadas para participarem do evento e a contratação por inexigibilidade de licitação em desacordo com o art. 25, inciso III, da Lei 8.666/1993, tendo em vista que as informações constantes do processo indicam que a empresa contratada não era representante exclusiva das bandas ou artistas indicados. 
 (...) 
15.Tais elementos demonstram a ocorrência de pagamento à empresa contratada com recursos da conta específica do Convênio 482/2008, entretanto, não há como se afirmar que os valores pagos à empresa individual Marcos Correia Valdevino foram utilizados na realização do objeto pactuado, tampouco demonstram o nexo de causalidade entre as verbas repassadas e o fim a que elas se destinavam. 
24.2.1.9.	No que se refere à responsabilidade, essa deve ser imputada ao Sr. Rafael Fernandes de Carvalho Junior, falecido, ex-Prefeito, uma vez que foi o gestor do convênio, tendo a obrigação de observar as disposições da Lei 8.666/1993, no tocante à inexigibilidade de licitação, e da Lei 4320/1964 e demais normas pertinentes, em relação à correta liquidação das despesas.  
24.2.1.10.	Desse modo, deve ser realizada a citação do responsável. O valor da citação tem por base o montante destinado ao pagamento dos itens, de R$ 58.500,00 ao todo, aplicada a proporcionalidade da parcela federal devida (95,23%) , resultando em um valor de débito igual a R$ 55.709,55, abatidos valores eventualmente restituídos aos cofres públicos a título de devolução de recursos.
24.2.1.11.	Do exposto, evidencia-se que não houve a comprovação da boa e regular gestão dos recursos, restando caracterizada a ocorrência de dano aos cofres da União e ensejando a citação do responsável.
	82. Retomando o caso concreto, ante a não apresentação de contratos de exclusividade válidos, e diante do fato desses repasses indiretos a bandas/artistas não constarem dos autos, o nexo de causalidade que vincula recursos recebidos e despesas efetuadas se fragmenta e não resta comprovado, sendo tal comprovação, quando muito, interrompida no meio do caminho, até o ponto somente de provar que a empresa contratada intermediária recebeu os recursos - quando esse destino é apenas parcial, e não final. 
	83. E já se antecipe, como em outras ocasiões similares ocorreu, que não há validade no argumento de que se os artistas e bandas não tivessem recebido seus cachês não teriam promovido os shows. Ou mesmo o argumento de que não houve qualquer denúncia ou processo judicial contra o Município. Essa realidade pode ser escamoteada de diversas maneiras: artistas/bandas pagos de forma parcial, com desvio de parcela dos recursos; recursos utilizados de fontes estranhas ao convênio; jogo de planilha que mescle recursos federais e fontes municipais, ou até mesmo estaduais, entre outros. Não se está afirmando ter sido este o caso, apenas deixando mais claro o porquê de se exigir a comprovação de pagamento dos artistas/bandas.
	84. Não compete ao Tribunal provar que a aplicação foi equivocada ou que houve algum desses tipos de manobras/desvios narrados retro; é que desde sempre, de acordo com o art. 70, parágrafo único, da CRFB, compete ao gestor provar a boa e regular gestão dos recursos públicos federais. Diferentemente de outros processos corriqueiros na Justiça, o processo de controle externo insere o Poder Público em posição privilegiada nesse tipo de relação convenial, recaindo o ônus da prova inteiramente sobre o gestor, e não sobre o órgão de controle, que apenas se limita a demonstrar que há lacunas, pendências, constatações, condutas e irregularidades a serem saneadas. No caso, a irregularidade em comento restou acompanhada dos seguintes indicadores:
Conduta: não apresentar notas fiscais e recibos (ou outros documentos equivalentes) emitidos em nome das bandas e cantores e assinados por seus representantes legais ou pelos seus empresários exclusivos, sendo essa representação ou exclusividade registrada em cartório.
Nexo de causalidade: A não apresentação de notas fiscais e recibos (ou outros documentos equivalentes) emitidos em nome das bandas e cantores e assinados por seus representantes legais ou pelos seus empresários exclusivos impediu comprovação do nexo causal entre os recursos federais transferidos e os pagamentos efetuados, visto que não se provou que os valores pagos ao intermediário contratado efetivamente foi repassado as banda e artistas que realizaram shows, resultando em presunção de prejuízo ao erário.
	85. Desse modo, os argumentos aduzidos não podem ser acatados.
	Argumento 4 (prescrição da pretensão punitiva) :
	86. No subitem 3.3, a defesa menciona julgados do TCU e aborda a inaplicabilidade da multa (peça 71, p. 9-10) , argui o princípio da não transcendência das penas, ante o falecimento do gestor (peça 73) , ante o caráter personalíssimo da penalidade (art. 5º, inciso XLV, da CRFB) .
	Análise 4 (prejudicada por perda de objeto) :
	87. Acerca da parte da defesa que suscita a inaplicabilidade da multa, esclarece-se que não exige maiores considerações porque tal sustentação perdeu seu objeto desde a instrução técnica precedente, sendo este tópico quesito obrigatório das instruções desta Corte, tratado como parte integrante dos exames preliminar e de mérito proferidos, razão por que não há necessidade de se aprofundar nesse argumento.
	88. De fato, conforme se verá em tópico adiante, o tratamento desta Corte quanto a essa questão é automático, no que concerne à obediência ao prazo decenal entre o fato gerador e ato que ordenar a citação, audiência ou oitiva do responsável, em cumprimento ao incidente de uniformização de jurisprudência que vem sendo adotado desde o advento do Acórdão 1441/2016-TCU-Plenário, Relator Min. Benjamin Zymler, nos termos do arts. 189 e 205 do Código Civil, mencionado, inclusive, pelo Defendente. 
	89. Adiante-se que, no caso em exame, ocorreu a prescrição, sim, mas apenas da pretensão punitiva, reconhecida desde a instrução técnica precedente.
	90. Desse modo, os argumentos apresentados restam prejudicados em face da perda de objeto.
	Argumento 5 (validade da citação do espólio) : 
	91. Na parte '2.1' (peça 71, p. 5) , afirma a defesa que o espólio só foi citado em 27/1/2022, mais de 12 anos após a primeira notificação do responsável e quase 13 anos após o fato gerador, de 21/9/2009.
	Análise 5 (acatamento) : 
	92. Inicialmente, apresenta-se, para conhecimento, as tentativas de notificação do responsável e da inventariante, e as respostas por eles apresentadas, desde a fase interna, a saber (ordem cronológica) :
	Data
	Notificado/Autor
	Documento
	Observação

	01/12/2009
	Rafael Fernandes de Carvalho Júnior
	Ofício 158/2009 (peça 8) , 
	Apresenta prestação de contas 

	24/11/2009
	Rafael Fernandes de Carvalho Júnior
	AR de 24/11/2009 (peça 22) 
	Sem referencias

	05/08/2010
	Rafael Fernandes de Carvalho Júnior
	Ofício de Notificação 1925/2010 (peça 21) 
	Solicita documentação complementar

	25/10/2010
	Rafael Fernandes de Carvalho Júnior
	Ofício 0167/2010 (peça 24) 
	Informações complementares em resposta ao Ofício 1925/2010-MTur

	03/05/2011
	Rafael Fernandes de Carvalho Júnior
	Ofício 1020/2011-MTur
	
	17/05/2011
	Rafael Fernandes de Carvalho Júnior
	s/nº (peça 30) 
	Pedido de prorrogação de prazo para apresentar defesa em resposta ao ofício 1020/2011-MTur

	20/06/2011
	Rafael Fernandes de Carvalho Júnior
	Ofício 0120/2011 (peça 31) 
	Pedido de prorrogação de prazo para apresentar defesa

	13/07/2011
	Rafael Fernandes de Carvalho Júnior
	Justificativas s/nº (peça 32) 
	Resposta ao Ofício 1020/2011-MTur

	17/11/2017
	Rafael Fernandes de Carvalho Júnior
	Ofício Notificação 3183/2017 (peça 36) , AR devolvido (peça 37) 
	Notifica rejeição das contas

	17/11/2017
	Ao Município (c/c para ex-Prefeito) 
	Ofício 3182/2017 (peça 35) 
	Notifica rejeição das contas

	19/12/2017
	Rafael Fernandes de Carvalho Júnior
	Edital de notificação 63/2017, ciência via DOU de 19/12/2017
	Notifica rejeição das contas

	12/01/2021
	Maria do Socorro Frade V Fernandes
	Ofício de Citação 68594/2021 (peça 68) , AR de 27/1/2022 (peça 69) 
	Citação

	11/02/2022
	Maria do Socorro Frade V Fernandes
	Alegações de Defesa (peça 71) 
	Alegações de Defesa

	93. Como visto retro, em que pese a menção a apenas uma notificação que teria sido feita ao responsável na fase interna, consoante instrução técnica anterior, verifica-se que várias vezes houve sua notificação, em vida, como também em várias oportunidades compareceu o responsável apresentando suas defesas na fase interna, a começar pela própria prestação de contas, ainda em 1/12/2009 (peça 8) . É certo que nem todas as informações dos trâmites de comunicação constam dos autos, mas o rol exemplificativo da tabela retro demonstra que o Poder Público agiu no sentido de oportunizar o exercício da ampla defesa e do contraditório ao ex-Prefeito. Assim, até o seu falecimento em 1/11/2015 (vide Certidão de Óbito à peça 73) , o próprio ex-Prefeito já havia apresentado ao menos cinco ofícios ao MTur, na intermediação de suas tentativas de defesa (peças 8, 24, 30, 31 e 32) , entre 2009 e 2011, que é a prova cabal de que a apuração de suas contas transcorria com o seu inequívoco conhecimento.
	94. Sobre a afirmação em si de que o espólio só foi citado em 27/1/2022, mais de 12 anos após a primeira notificação do responsável e quase 13 anos após o fato gerador - fato que se apura como verdadeiro, tem-se que, a despeito de tal assertiva se referir à fase externa da TCE, tal afirmação não afasta automaticamente do responsável - e de quem o representa - as irregularidades que foram imputadas ao ex-Gestor ainda na fase interna no MTur, quando delas tomou conhecimento. 
	95. De fato, o termo de convênio prevê que o signatário será instado a prestar contas e, no caso em comento, o ex-Prefeito já era conhecedor das acusações que corriam contra sua prestação de contas desse convênio desde a fase interna. Assim, o argumento de tempo decorrido superior a doze anos desde os fatos imputados não possui, a priori, significado jurídico, podendo inclusive ser até mesmo mais dilatado e ainda assim não acudirá o responsável. 
	96. Porém, as circunstâncias aqui abordadas não se referem ao responsável falecido, mas à ampla defesa e contraditório da representante do espólio, ante o longo decurso de prazo observado, ainda que tal argumento tenha sido apresentado de forma sutil, singela e não muito explorado pela defesa.
	a)  Por dever de ofício, analisa-se a questão sob dois diferentes prismas jurisprudenciais, visando a municiar o Relator do máximo de informações possível para a tomada de decisão, em linhas jurisprudenciais não colidentes, sendo a primeira para fins de demonstrar a pertinência de levar adiante o processo tendo a inventariante como a legítima representante legal do espólio do responsável, e a segunda aquela que imputa ao decurso de prazo a causa impeditiva de prosseguir com os autos.
	97. Sobre a primeira linha jurisprudencial, acerca da citação do espólio, traz-se a seguinte ementa de jurisprudência selecionada desta Corte, construída a partir do Acórdão 5893/2016-TCU-Primeira Câmara, Rel. Ministro-Substituto Weder de Oliveira (cujo encaminhamento já havia antes sido deliberado pelo mesmo Relator no Acórdão 2287/2014-TCU-Primeira Câmara) , a saber:
Quando houver falecimento do responsável antes da citação e não existir inventário aberto ou indicação de bens deixados pelo falecido, bem como inexistir representante legal do espólio e tampouco identificação de sucessores, de modo a viabilizar a citação e a persecução do ressarcimento administrativo ou judicial, arquiva-se o processo de tomada de contas especial por ausência de pressupostos de desenvolvimento válido e regular do processo.
	98. Verifica-se, desta ementa, que, se presentes determinadas condições cumulativas, o arquivamento dos autos consubstancia-se como medida indicada, ante a ausência de pressupostos de desenvolvimento válido e regular do processo; caso contrário, entende-se que resta viabilizada a citação e a persecução do ressarcimento administrativo ou judicial. Desse modo, para que haja arquivamento, há que se ter a situação de enquadramento cumulativo relativamente às seguintes condições:
	1ª) se houver falecimento do responsável antes da citação (subentendida a da fase externa) ;
	2ª) se não existir inventário aberto ou a indicação de bens deixados pelo falecido;
	3ª) se não existir representante legal do espólio nem identificação de sucessores;
	99. Quanto à primeira condição, verifica-se que há enquadramento, visto que o ex-Prefeito faleceu em 1/11/2015 (peça 73) , e a citação só ocorreu em 23/11/2021 (peça 66) .
	100. Quanto à segunda condição, verifica-se que não há enquadramento, pois se identificou a existência de inventário que foi aberto, consoante Processo n.º 35-10.2016.815.0291 - Ação de Inventário, da Comarca de Cruz do Espírito Santo/PB, Poder Judiciário, Estado da Paraíba (peça 72) , onde se deixa claro a indicação de que houve bens deixados pelo falecido.
	101. Quanto à terceira condição, verifica-se que também não há enquadramento, visto que a Sra. Maria do Socorro Frade Vieira Fernandes, que já havia sido preliminarmente identificada nestes autos como inventariante consoante julgado do TCE/PB (vide peças 42 e 43) , restou nomeada - em documento por ela própria apresentado (peça 72, p. 1) - como inventariante consoante o Processo n.º 35-10.2016.815.0291, da Comarca de Cruz do Espírito Santo/PB, Poder Judiciário, Estado da Paraíba, portanto, representante legal do espólio, além do indubitável Termo de Compromisso que assumiu nessa condição (peça 72, p. 2) , na qualidade de ex-esposa (viúva) do de cujus; faz-se ainda menção a que tais documentos citam a presença de herdeiros, fulminando por completo a possibilidade de enquadramento nesta terceira condição.
	102. Todavia, a segunda linha jurisprudencial, cujas ementas exemplificativas serão transcritas a seguir, fulmina por completo a possibilidade de se prosseguir com o processo, ante a identificação de prejuízo à ampla defesa e contraditório por decurso de prazo, a saber:
O decurso de mais de dez anos entre a prática do ato pelo responsável falecido e a citação de seus herdeiros, sem que tenham dado causa à demora processual, acarreta a nulidade de decisão condenatória dos sucessores a ressarcimento de débito, em razão do comprometimento da ampla defesa e do contraditório. [Acórdão 176/2021-TCU-Plenário, Relator Aroldo Cedraz]
O longo transcurso de tempo entre a prática do ato pelo responsável falecido e a citação dos seus herdeiros e sucessores, sem que tenham dado causa à demora processual, inviabiliza o exercício do contraditório e da ampla defesa, dando ensejo ao arquivamento das contas, sem julgamento do mérito, por ausência de pressupostos para desenvolvimento válido e regular do processo, com fundamento no art. 212 do Regimento Interno do TCU c/c arts. 6º, inciso II, e 19 da IN-TCU 71/2012. [Acórdão 1254/2020-TCU-Primeira Câmara, Relator Augusto Sherman, Acórdão 2269/2019-TCU-Segunda Câmara, Relator Augusto Nardes, Acórdão 3879/2017-TCU-Primeira Câmara, Relator Augusto Sherman]
A citação do espólio ou dos herdeiros após longo tempo decorrido desde o fato gerador do débito atribuído ao responsável falecido pode configurar prejuízo ao exercício do contraditório e da ampla defesa. [Acórdão 2146/2015-TCU-Plenário, Relator José Múcio Monteiro]
	103. Desse modo, ante o flagrante prejuízo à ampla defesa e contraditório caracterizado pela citação do espólio após longo transcurso de tempo desde a prática do ato pelo responsável, impõe-se o arquivamento do feito.
	ii. Do desfecho
	104. Após o exame proferido retro acerca dos argumentos da peça de defesa (peça 71 e anexos, peças 74 e 75) , em que pese a rejeição da maior parte dos argumentos apresentados, há que se aquiescer ao que invoca prejuízo à ampla defesa, em face do longo transcurso de tempo entre a citação do espólio e o fato gerador.
	iii. Da prescrição da pretensão punitiva
	105. Vale ressaltar que a pretensão punitiva do TCU, conforme Acórdão 1441/2016-TCU-Plenário, Relator Min. Benjamin Zymler, que uniformizou a jurisprudência acerca dessa questão, subordina-se ao prazo geral de prescrição indicado no art. 205 do Código Civil, que é de dez anos, contado da data de ocorrência da irregularidade sancionada, nos termos do art. 189 do Código Civil, sendo este prazo interrompido pelo ato que ordenar a citação, a audiência ou a oitiva do responsável.
	106. No caso em exame, ocorreu a prescrição, uma vez que a irregularidade sancionada ocorreu em 21/9/2009 e o ato de ordenação da citação na presente fase externa só se deu em 23/11/2021.
	CONCLUSÃO
	107. Em face da análise promovida no Exame Técnico retro, propõe-se acolher a preliminar de prejuízo insanável à ampla defesa e ao contraditório da representante do espólio, a Sra. Maria do Socorro Frade Vieira Fernandes, em razão do longo decurso do tempo desde a ocorrência dos fatos até seu chamamento para responder pelas irregularidades apuradas nesta tomada de contas especial, de modo a excluir sua responsabilidade pelo débito que lhe seria atribuído.
	108. Adicionalmente, há que se propor, ainda, arquivar as contas sem julgamento do mérito, por ausência de pressupostos para desenvolvimento válido e regular do processo, quanto à responsabilidade do Sr. Rafael Fernandes de Carvalho Junior - falecido, com fulcro no art. 212 do Regimento Interno do TCU c/c os arts. 6º, inciso II, e 19 da Instrução Normativa TCU nº 71/2012.
	109. PROPOSTA DE ENCAMINHAMENTO
	110. Diante do exposto, submetemos os autos à consideração superior, propondo ao Tribunal:
 acolher a preliminar de prejuízo insanável à ampla defesa e ao contraditório da representante do espólio, a Sra. Maria do Socorro Frade Vieira Fernandes, em razão do longo decurso do tempo desde a ocorrência dos fatos até seu chamamento para responder pelas irregularidades apuradas nesta tomada de contas especial, de modo a excluir sua responsabilidade pelo débito que lhe seria atribuído;
 arquivar as contas sem julgamento do mérito, por ausência de pressupostos para desenvolvimento válido e regular do processo, quanto à responsabilidade do Sr. Rafael Fernandes de Carvalho Junior - falecido, com fulcro no art. 212 do Regimento Interno do TCU c/c os arts. 6º, inciso II, e 19 da Instrução Normativa TCU 71/2012."
2.	O Ministério Público junto ao TCU pronuncia-se, em essência, de acordo com o encaminhamento alvitrado pela área técnica do Tribunal, a despeito de divergência pontuais expressas no parecer de peça 81, vazado nos seguintes termos:
	" (...) 2. No TCU, realizou-se citação da representante do espólio, Sra. Maria do Socorro Frade Vieira Fernandes, que, por meio de seu representante legal, apresentou alegações de defesa acerca das seguintes irregularidades: i) não comprovação da execução física do objeto do convênio, dada a ausência de fotografias ou outros elementos de prova da execução dos itens previstos no plano de trabalho; e, ii) ausência de comprovação de que a empresa intermediária, que não detinha direitos de exclusividade, e foi contratada irregularmente por inexigibilidade, pagou o cachê das bandas que se apresentaram no evento.
	3.	Efetuada a análise pela Unidade Técnica, a despeito de terem sido rechaçadas em parte as alegações de defesa, e além de se concluir pela manutenção do débito correspondente à integralidade dos valores repassados, foi proposto (peça 78, p. 21) :
a) acolher a preliminar de prejuízo insanável à ampla defesa e ao contraditório da representante do espólio, a Sra. Maria do Socorro Frade Vieira Fernandes, em razão do longo decurso do tempo desde a ocorrência dos fatos até seu chamamento para responder pelas irregularidades apuradas nesta tomada de contas especial, de modo a excluir sua responsabilidade pelo débito que lhe seria atribuído;
b) arquivar as contas sem julgamento do mérito, por ausência de pressupostos para desenvolvimento válido e regular do processo, quanto à responsabilidade do Sr. Rafael Fernandes de Carvalho Junior - falecido, com fulcro no art. 212 do Regimento Interno do TCU c/c os arts. 6º, inciso II, e 19 da Instrução Normativa TCU 71/2012.
	4.	Aquiescemos ao encaminhamento alvitrado pela SecexTCE em razão do evidente prejuízo ao contraditório da representante do espólio pelo longo decurso de tempo. Contudo, temos por devido apresentar nossas considerações a respeito de aspectos da análise realizada em relação aos quais divergimos, notadamente quanto ao exame referente à prescrição, bem como aquele relativo à segunda irregularidade apontada na citação - ausência dos comprovantes de pagamento dos cachês das bandas.
	5.	Sobre o instituto, embora a Unidade Técnica tenha examinado a questão à luz da Lei n.º 9.873/1999 (peça 78, p. 5-10) , em sintonia com a tese que passamos a defender em razão de recente mudança jurisprudencial sobre o tema, no âmbito do RE n.º 636.886 (STF) , prevaleceu, em sua proposta, o entendimento extraído da aplicação das diretrizes presentes no Acórdão 1441/2016-TCU-Plenário, deliberação que, com as devidas vênias, consideramos estar superada para fins de aplicação aos processos de controle externo em andamento no Tribunal.
	6.	Além disso, não obstante ter concluído pela ocorrência da prescrição intercorrente (peça 78, p. 9) , prevista no § 1.º do art. 1.º da Lei n.º 9.873/1999, defendeu que, por não haver transcorrido o prazo prescricional quinquenal entre cada evento processual e o subsequente, não estaria, neste caso, caracterizada a incidência do instituto.
	7.	Assim, e tendo em vista que os fatos tidos por irregulares nesta TCE foram praticados em passado distante dos dias atuais, que a representante do espólio suscitou o tema em sua defesa, e que esta é uma questão objetiva e de ordem pública, evidencia-se a premência do exame prescricional nesta oportunidade, em conformidade com a linha jurídica que temos adotado desde a referida decisão do julgamento da Suprema Corte, que foi publicada em 20/4/2020, enunciando-se a tese de que 'é prescritível a pretensão de ressarcimento ao erário fundada em decisão de Tribunal de Contas'.
	8.	Acrescenta-se que, em pesquisa ao portal do STF, verifica-se que foi certificado o trânsito em julgado da decisão tomada no RE n.º 636.886 em 5/10/2021. Portanto, se já era possível o julgamento imediato de causas sobre o tema do precedente firmado, independentemente da publicação ou do trânsito em julgado do leading case, com a referida certidão, o entendimento fixado pela Suprema Corte se consolida em definitivo.
	9.	A partir da novel jurisprudência, portanto, passamos a adotar a Lei n.º 9.873/1999 como referência para a análise da prescrição em nossas manifestações. Esse diploma legal prevê a incidência de um prazo geral, de cinco anos (art. 1.º, caput) , e um prazo especial, previsto no art. 1.º, § 2.º, a saber: 'quando o fato objeto da ação punitiva da Administração também constituir crime, a prescrição reger-se-á pelo prazo previsto na lei penal'. Com relação a essa particular hipótese, registre-se o entendimento do STJ no sentido de que a pretensão punitiva da Administração Pública em relação a infração administrativa que também configura crime em tese somente se sujeita ao prazo prescricional criminal quando instaurada a respectiva ação penal (REsp 1116477/DF, Rel. Ministro TEORI ALBINO ZAVASCKI, PRIMEIRA TURMA, julgado em 16/08/2012, DJe 22/08/2012) . Como não há notícia nos autos sobre a instauração de ação penal que verse sobre os fatos objeto desta TCE, cumpre-nos adotar o prazo geral quinquenal para a análise da prescrição no caso concreto.
	10. Para a análise da prescrição, transcrevemos trechos da instrução de mérito que elencou a prática de atos interruptivos, os quais impediram o alcance do prazo quinquenal, apesar do longo tempo decorrido (peça 78, p. 9) :
	44. No caso concreto, tendo como parâmetro a tese firmada pelo STF, no RE 636.886, no sentido de que ambas as pretensões do TCU (sancionatória e ressarcitória) sujeitam-se ao prazo prescricional de 5 anos previsto na Lei 9.873/1999, considerando, ainda, o sistema prescricional descrito na citada lei, inclusive as causas de suspensão e de interrupção da prescrição, destacam-se, a seguir, alguns eventos processuais, por ano, exemplificativos de 'causas de interrupção da prescrição':
	a) 2010 - Parecer de Análise Técnica 514/2010 (peça 20) ;
	b) 2011 - Nota Técnica de Reanálise 173/2011 (peça 29) ;
	c) 2013 - Nota Técnica de Reanálise 0962/2013 (peça 33) ;
	d) 2017 - Parecer Financeiro 1176/2017 (peça 34) ;
	e) 2018 - Despacho recomendando instauração de TCE (peça 1) ;
	f) 2019 - Relatório de TCE 395/2019 (peça 50) ;
	g) 2020 - Sorteio de Relator/TCU (peça 56) ;
	h) 2021 -Instrução Técnica preliminar (peça 64) ;
	i) 2022 - Despacho de conclusão das comunicações processuais (peça 76) .
	11. Conforme se depreende da lista exemplificativa, de fato, não ocorreu a superação do prazo de 5 (cinco) anos sem que tenha havido a prática de algum ato interruptivo, nos termos do art. 2.° da Lei n.º 9.873/1999. No entanto, como reconheceu a própria Unidade Técnica (peça 78, p. 9) e em linha com o que alegou a Senhora Maria do Socorro Frade Vieira Fernandes em suas alegações de defesa (peça 71, p. 5-6) , verifica-se a incidência da prescrição intercorrente no caso concreto, a inviabilizar o julgamento desta TCE pelo Tribunal.
	12. Trata-se, nesta hipótese verificada, da inércia em procedimento administrativo paralisado por mais de três anos, pendente de julgamento ou despacho: foi excedido o triênio entre os marcos temporais interruptivos mencionados nas alíneas 'c' e 'd' acima, sem que tenha ocorrido, na prática, durante esse lapso, qualquer ato processual. De forma diferente do que foi defendido pela Unidade Técnica, entendemos que a consequência legal aplicável diante dessa situação (art. 1.º, § 1.º, da Lei n.º 9.873/1999) é a mesma quanto à ocorrência da prescrição quinquenal, qual seja, o arquivamento dos autos de ofício ou mediante requerimento da parte interessada, sem prejuízo da apuração da responsabilidade funcional decorrente da paralisação, se for o caso.
	13. Não olvidamos que a prescrição intercorrente é suscetível a interrupções na contagem do prazo com base em atos e expedientes de mero impulsionamento do processo, cuja documentação, por não ser materialmente relevante para a análise do controle externo, nem sempre se encontra acostada aos autos da TCE. Contudo, pautamos nossa conclusão pelo fato de haver relação direta entre os atos avaliados com intervalo de tempo superior a três anos. Tal contexto denota que houve longa inércia administrativa interna para apuração dos fatos relacionados à omissão, a qual foi, inclusive objeto de observação por parte da CGU, no respectivo relatório de auditoria (peça 52, p. 2) .  
	14. Assim, além do reconhecimento de prejuízo à defesa da representante do espólio do Senhor Rafael Fernandes de Carvalho Júnior, há inviabilidade de julgamento do presente feito com amparo na ocorrência da prescrição no caso concreto. Ante a integração da norma do art. 1.º da Lei n.º 9.873/1999, e considerando tratar-se de matéria de ordem pública, que a Lei Orgânica do TCU, seu Regimento Interno e demais normas regulamentares não dispõem sobre as hipóteses para sua identificação, e levando em conta, ainda, o disposto no art. 298 do Regimento Interno do TCU, impõe-se a aplicação subsidiária do Código de Processo Civil para a resolução de mérito deste processo de tomada de contas especial.
	15. No que concerne aos comprovantes de pagamento dos cachês das bandas, sem a pretensão de nos alongarmos com essa questão - dada a resolução processual de arquivamento e a incidência da prescrição -, temos por devido apenas registrar nossa discordância quanto à obrigação de apresentar esses demonstrativos no âmbito da respectiva prestação de contas. O Convênio n.º 00482/2009 foi firmado em 17/6/2009, antes, portanto, da publicação da Portaria MTur n.º 153/2009, em 6/10/2009, que contemplou, em suas disposições, a exigência de fornecimento dos recibos relativos às despesas com as apresentações artísticas. Desse modo, entendemos que o nexo financeiro poderia ser, neste caso, comprovado mediante as notas fiscais expedidas pela empresa intermediadora.
	16. Diante do exposto, a despeito das divergências expostas nas considerações apresentadas ao longo deste parecer, esta representante do Ministério Público manifesta-se de acordo com a proposta alvitrada pela Unidade Técnica, em pronunciamentos uniformes, às peças 78 a 80 dos autos e, ainda, pelo reconhecimento, em caráter definitivo, quanto ao mérito, pela ocorrência da prescrição das pretensões ressarcitória e punitiva, na forma do art. 487, inciso II, do Código de Processo Civil, dando-se ciência ao responsável e órgãos interessados, com envio de cópia da documentação pertinente ao Ministério Público Federal e à Advocacia-Geral da União para subsidiar eventual ação de improbidade administrativa."
	
	É o Relatório.

Sandro Márcio Barbalho de Farias (12.953 OAB-PB), representando o espólio de Rafael Fernandes de Carvalho Júnior.

Procuradora-Geral Cristina Machado da Costa e Silva.

TOMADA DE CONTAS ESPECIAL. CONVÊNIO. NÃO DEMONSTRAÇÃO DA REGULAR APLICAÇÃO DOS RECURSOS. CITAÇÃO DA INVENTARIANTE. PREJUIZO À AMPLA DEFESA E AO CONTRADITÓRIO. ACOLHIMENTO DAS ALEGAÇÕES DE DEFESA. ARQUIVAMENTO DO PROCESSO SEM JULGAMENTO DE MÉRITO.

TOMADA DE CONTAS ESPECIAL (TCE)

Unidade de Auditoria Especializada em Tomada de Contas Especial (AudTCE).

Trata-se de tomada de contas especial instaurada pelo Ministério do Turismo (MTur) , em desfavor do Sr. Rafael Fernandes de Carvalho Júnior, ex-prefeito de Cruz do Espírito Santo/PB (gestão 2009-2012) , falecido em 1º/11/2015 (certidão de óbito à peça 73) , em razão de não comprovação da regular aplicação dos recursos repassados pela União por meio do Convênio 482/2009, registro Siafi 703727, que tinha por objeto a "Realização do São João 2009".
2.		Referido Convênio foi firmado no valor de R$ 105.000,00, sendo R$ 100.000,00 à conta do concedente e R$ 5.000,00 referentes à contrapartida do convenente, e teve vigência de 17/6/2009 a 31/10/2009, com prazo para apresentação da prestação de contas em 1º/12/2009.
3.		No âmbito do TCU, verificado o falecimento do gestor responsável, foi citado o espo¿lio do Sr. Rafael Fernandes de Carvalho Júnior, representado por sua inventariante, a viu¿va Sra. Maria do Socorro Frade Vieira Fernandes, pelas irregularidades a seguir especificadas:
 		Irregularidade 1: não comprovação da execução física do objeto do convênio. 
	 	Irregularidade 2: ausência de comprovação de que as empresas que não detinham direitos de exclusividade, contratadas irregularmente por inexigibilidade, pagaram o cache¿ de bandas ou cantores que realizaram o evento. 
4.	Examinadas as alegações de defesa apresentadas pela inventariante Sra. Maria do Socorro Frade Vieira Fernandes, a então SecexTCE concluiu a análise nos seguintes termos (peça 78) :
" (...) 45. Analisando-se a sequência de eventos processuais enumerados no item anterior, os quais teriam o condão de interromper a prescrição da ação punitiva desta Corte no entender do STF, observa-se que não teria transcorrido o prazo prescricional de 5 (cinco) anos entre cada evento processual e o seguinte. Ressalte-se que teria ocorrido a prescrição intercorrente a que se refere o art. 1o, § 1o, da Lei 9873/99 (prazo de 3 anos) . Portanto, levando-se em consideração o entendimento do STF, não teria ocorrido a prescrição da pretensão sancionatória e ressarcitória a cargo do TCU.
 (...) 107. Em face da análise promovida no Exame Técnico retro, propõe-se acolher a preliminar de prejuízo insanável à ampla defesa e ao contraditório da representante do espólio, a Sra. Maria do Socorro Frade Vieira Fernandes, em razão do longo decurso do tempo desde a ocorrência dos fatos até seu chamamento para responder pelas irregularidades apuradas nesta tomada de contas especial, de modo a excluir sua responsabilidade pelo débito que lhe seria atribuído.
108. Adicionalmente, há que se propor, ainda, arquivar as contas sem julgamento do mérito, por ausência de pressupostos para desenvolvimento válido e regular do processo, quanto à responsabilidade do Sr. Rafael Fernandes de Carvalho Junior - falecido, com fulcro no art. 212 do Regimento Interno do TCU c/c os arts. 6º, inciso II, e 19 da Instrução Normativa TCU nº 71/2012.  (...) "
5.	O Ministério Público junto ao TCU (peça 81) concorda com o deslinde proposto para o feito, bem como em relação à prescrição, por entender pela ocorrência da prescrição intercorrente, a despeito de divergir pontualmente de alguns elementos da análise técnica de mérito, especialmente, no que tange à segunda irregularidade apontada nos autos, nos seus dizeres:
" (...) 4. Aquiescemos ao encaminhamento alvitrado pela SecexTCE em razão do evidente prejuízo ao contraditório da representante do espólio pelo longo decurso de tempo. Contudo, temos por devido apresentar nossas considerações a respeito de aspectos da análise realizada em relação aos quais divergimos, notadamente quanto ao exame referente à prescrição, bem como aquele relativo à segunda irregularidade apontada na citação - ausência dos comprovantes de pagamento dos cachês das bandas.
11. Conforme se depreende da lista exemplificativa, de fato, não ocorreu a superação do prazo de 5 (cinco) anos sem que tenha havido a prática de algum ato interruptivo, nos termos do art. 2.° da Lei nº 9.873/1999. No entanto, como reconheceu a própria Unidade Técnica (peça 78, p. 9) e em linha com o que alegou a Senhora Maria do Socorro Frade Vieira Fernandes em suas alegações de defesa (peça 71, p. 5-6) , verifica-se a incidência da prescrição intercorrente no caso concreto, a inviabilizar o julgamento desta TCE pelo Tribunal.
12. Trata-se, nesta hipótese verificada, da inércia em procedimento administrativo paralisado por mais de três anos, pendente de julgamento ou despacho: foi excedido o triênio entre os marcos temporais interruptivos mencionados nas alíneas 'c' e 'd' acima, sem que tenha ocorrido, na prática, durante esse lapso, qualquer ato processual. De forma diferente do que foi defendido pela Unidade Técnica, entendemos que a consequência legal aplicável diante dessa situação (art. 1.º, § 1.º, da Lei nº 9.873/1999) e¿ a mesma quanto a¿ ocorrência da prescrição quinquenal, qual seja, o arquivamento dos autos de ofício ou mediante requerimento da parte interessada, sem prejuízo da apuração da responsabilidade funcional decorrente da paralisação, se for o caso. (...) "
6.	Feita essa breve contextualização, passo a decidir.
7.	Inicialmente, examino a preliminar de prescrição arguida pela defendente, para concluir, nos termos apontados no exame técnico, ratificado pelo MPTCU, pela ocorrência da prescrição da pretensão punitiva e ressarcitória desta Corte, conforme apontado nos pareceres precedentes, verificada a prescrição intercorrente.
8.	No entanto, concordo com a unidade instrutiva e com o MPTCU, quando aduzem que, neste caso, a análise desse elemento resta prejudicada em face da perda de objeto, tendo em vista o caráter personalíssimo das penalidades possíveis de serem cominadas pelo Tribunal e uma vez registrado o falecimento do responsável.
9.	Assim, ainda acompanhando a conclusão da então SecexTCE, também nesse ponto ratificada pelo Ministério Público junto ao TCU, acolho a preliminar de prejuízo insanável à ampla defesa e ao contraditório da representante do espólio, Sra. Maria do Socorro Frade Vieira Fernandes, em razão do longo decurso do tempo desde a ocorrência dos fatos até seu chamamento para responder pelas irregularidades apuradas nesta tomada de contas especial, de modo a excluir sua responsabilidade pelo débito que lhe seria atribuído.
10.	Não desconheço a validade da citação do espólio em sede de TCE nesta Corte, entretanto, conforme aponta o exame técnico, no presente caso, demonstrado que o responsável não foi pessoalmente citado nos autos, restou configurado inquestionável prejuízo à ampla defesa e ao contraditório da inventariante, conforme concluiu a unidade instrutiva, verbis: 
" (...) 102. Todavia, a segunda linha jurisprudencial, cujas ementas exemplificativas serão transcritas a seguir, fulmina por completo a possibilidade de se prosseguir com o processo, ante a identificação de prejuízo a¿ ampla defesa e contraditório por decurso de prazo, a saber:
O decurso de mais de dez anos entre a prática do ato pelo responsável falecido e a citação de seus herdeiros, sem que tenham dado causa a¿ demora processual, acarreta a nulidade de decisão condenatória dos sucessores a ressarcimento de débito, em razão do comprometimento da ampla defesa e do contraditório. [Acórdão 176/2021-TCU-Plenáriolena¿rio, Relator Aroldo Cedraz]
O longo transcurso de tempo entre a prática do ato pelo responsável falecido e a citação dos seus herdeiros e sucessores, sem que tenham dado causa a¿ demora processual, inviabiliza o exercício do contraditório e da ampla defesa, dando ensejo ao arquivamento das contas, sem julgamento do mérito, por ausência de pressupostos para desenvolvimento valido e regular do processo, com fundamento no art. 212 do Regimento Interno do TCU c/c arts. 6o, inciso II, e 19 da IN-TCU 71/2012. [Acórdão 1254/2020-TCU-Primeira Câmara, Relator Augusto Sherman, Acórdão 2269/2019-TCU-Segunda Câmara, Relator Augusto Nardes, Acórdão 3879/2017-TCU-Primeira Câmara, Relator Augusto Sherman]
A citação do espólio ou dos herdeiros após longo tempo decorrido desde o fato gerador do débito atribuído ao responsável falecido pode configurar prejuízo ao exercício do contraditório e da ampla defesa. [Acórdão 2146/2015-TCU-Plenáriolena¿rio, Relator Jose¿ Múcio Monteiro]
103. Desse modo, ante o flagrante prejuízo a¿ ampla defesa e contraditório caracterizado pela citação do espólio após longo transcurso de tempo desde a prática do ato pelo responsável, impõe-se o arquivamento do feito. (...) "
11.	De fato, constato que, no presente caso, as irregularidades sancionadas se deram em 21/9/2009, data de ocorrência dos atos impugnados, entretanto, a responsável foi instada a se manifestar com relação às irregularidades apontadas nos autos mediante instrução preliminar de citação, datada de 23/11/2021, portanto, mais de doze após a ocorrência dos fatos.
12.	Assim, concordo com o exame técnico e com o MPTCU que as circunstâncias dos autos representam efetivo prejuízo à ampla defesa e ao contraditório, ainda mais se considerarmos o alerta consignado pela então SecexTCE na sua peça instrutiva, dando conta de que, nessa etapa processual, o chamamento ao processo se deu na pessoa da inventariante, viúva do gestor responsável, representante do espólio:
" (...) 96. Pore¿m, as circunsta¿ncias aqui abordadas na¿o se referem ao responsa¿vel falecido, mas a¿ ampla defesa e contradito¿rio da representante do espo¿lio, ante o longo decurso de prazo observado, ainda que tal argumento tenha sido apresentado de forma sutil, singela e na¿o muito explorado pela defesa.  (...) "
13.	Nesse contexto, acolho a proposta de unidade técnica ratificada pelo Ministério Público junto ao TCU, no sentido de acolher a preliminar suscitada e, destarte, arquivar o presente feito sem julgamento de mérito, ante a ausência dos pressupostos de constituição e desenvolvimento válido e regular do processo, com fulcro no art. 212 do Regimento Interno do TCU c/c os arts. 6º, inciso II, e 19 da Instrução Normativa TCU nº 71/2012.
	Ante o exposto, em linha com os pareceres da unidade técnica, ratificado pelo MPTCU, VOTO no sentido de que o Tribunal adote o Acórdão cuja minuta submeto ao Colegiado.
TCU, Sala das Sessões, em 14 de março de 2023.
Ministro JOÃO AUGUSTO RIBEIRO NARDES
Relator